---
title: "Predicción del Desempleo por Perfil Demográfico en Colombia"
subtitle: "Proyecto Final — Despliegue de soluciones analiticas | Universidad de los Andes"
author: "Bareño Nathalie, Guerrero Erick"
date: "`r Sys.Date()`"
output:
  html_document:
    toc: true
    toc_float: true
    toc_depth: 3
    theme: flatly
    highlight: tango
    number_sections: true
editor_options: 
  markdown: 
    wrap: 72
---

```{r setup, include=FALSE}
knitr::opts_chunk$set(
  echo    = TRUE,
  warning = FALSE,
  message = FALSE,
  fig.width  = 9,
  fig.height = 5
)

# -- Flag global ---------------------------------------------
# Definido aquí en el chunk setup para que SIEMPRE esté disponible
# en el ambiente global, incluso cuando se corren chunks fuera de
# orden interactivamente. Esto evita el error
# "objeto 'df_modelo_listo' no encontrado" al evaluar las cabeceras
# de chunks con `eval = !df_modelo_listo`.
df_modelo_listo <- file.exists("df_modelo.rds")
```

------------------------------------------------------------------------

# Introducción

El desempleo es uno de los fenómenos socioeconómicos más relevantes en
Colombia. Según la Gran Encuesta Integrada de Hogares (GEIH) del DANE,
la tasa de desempleo nacional ha oscilado entre el 9% y el 12% en los
últimos años, afectando de manera desproporcionada a jóvenes, mujeres y
personas con bajos niveles educativos.

Este proyecto aplica técnicas de minería de datos para identificar los
factores sociodemográficos y laborales que hacen más probable que una
persona en edad de trabajar se encuentre desempleada, construyendo
modelos predictivos que puedan apoyar la toma de decisiones en política
pública y diseño de programas de empleo.

**Pregunta problema:** ¿Qué características sociodemográficas y
laborales hacen más probable que una persona en edad de trabajar se
encuentre desempleada en Colombia?

**Objetivo general:** Predecir la probabilidad de desempleo de una
persona a partir de su perfil sociodemográfico y laboral, e identificar
los factores de riesgo más relevantes usando técnicas de clasificación
supervisada.

------------------------------------------------------------------------

# Librerías y versiones

A continuación se cargan todas las librerías necesarias para la
ejecución del proyecto. Se especifican las versiones utilizadas para
garantizar la reproducibilidad del análisis.

```{r librerias2}
# Solo los paquetes que usa el EDA de la Entrega 1
library(tidyverse)      # dplyr, ggplot2, tidyr, readr, etc.
library(lubridate)      # manejo de fechas
library(plotly)         # gráficas interactivas
library(knitr)          # tablas en Markdown
library(kableExtra)     # tablas con formato
library(data.table)     # carga rápida de los CSV (fread/rbindlist)

# Versión de R
R.version$version.string
```

------------------------------------------------------------------------

# Fuente de datos

Los datos provienen de la **Gran Encuesta Integrada de Hogares (GEIH)
2023–2025** del Departamento Administrativo Nacional de Estadística
(DANE), disponibles gratuitamente en
[microdatos.dane.gov.co](https://microdatos.dane.gov.co/index.php/catalog/).

La GEIH es la principal fuente de información sobre el mercado laboral
colombiano. Se aplica de forma continua durante todo el año a una
muestra representativa de hogares a nivel nacional, departamental y de
las principales ciudades.

Se utilizan los siguientes módulos: \| Módulo \| Descripción \|
\|-----------------------------\|----------------------------------------------------------\|
\| Características generales, seguridad social en salud y educación \|
Edad, sexo, parentesco, estado civil, orientación sexual, identidad de
género, pertenencia étnica, identidad campesina, afiliación en salud,
discapacidad, nivel educativo, asistencia escolar \| \| Datos del hogar
y la vivienda \| Tipo de vivienda, materiales de construcción, servicios
públicos, condiciones del hogar (sanitario, agua, cocina), tenencia,
valor y arriendo estimado, productos financieros del hogar \| \| Fuerza
de trabajo \| Condición de actividad (ocupado, desocupado, inactivo),
búsqueda de empleo, disponibilidad para trabajar, razones de
inactividad, historial laboral reciente \| \| Migración \| Lugar de
nacimiento, nacionalidad, residencia hace 5 años y 12 meses, experiencia
en el exterior, motivos de cambio de residencia, intención de
permanencia en Colombia \| \| No ocupados \| Semanas buscando empleo,
tipo de búsqueda, disponibilidad, salario de reserva, experiencia
laboral previa, subsidio de desempleo, cotización a pensiones, ingresos
laborales recientes \| \| Ocupados \| Tipo de contrato, posición
ocupacional, horas trabajadas, ingresos laborales (salario, especie,
subsidios, primas), características del empleador, actividad económica,
empleo secundario, satisfacción laboral, afiliación a seguridad social
\| \| Otras formas de trabajo \| Trabajo doméstico no remunerado
(cocinar, lavar, limpiar), cuidado de niños, enfermos y adultos mayores,
apoyo escolar, pasantías, producción para autoconsumo, voluntariado,
participación comunitaria \| \| Otros ingresos e impuestos \| Arriendos
recibidos, pensiones, remesas del exterior, transferencias de gobierno
(Familias en Acción, Jóvenes en Acción, Colombia Mayor), intereses,
cesantías, impuestos predial, de vehículos y de renta \|

------------------------------------------------------------------------

## Variables por módulo

### Características generales, seguridad social en salud y educación

| Variable | Descripción |
|------------------------------------|------------------------------------|
| PERIODO | Periodo de la encuesta |
| MES | Mes de referencia de la encuesta |
| PER | Período de la encuesta |
| DIRECTORIO | Identificador de la encuesta |
| SECUENCIA_P | Secuencia padre |
| ORDEN | Número de orden de la persona en el hogar |
| HOGAR | Identificador del hogar dentro de la vivienda |
| REGIS | Número de registro |
| AREA | Área geográfica (cabecera, centro poblado, rural disperso) |
| CLASE | Clase de área (urbana/rural) |
| FEX_C18 | Factor de expansión de personas de 18 años y más |
| DPTO | Código del departamento |
| PT | Período trimestral |
| P6016 | Número de orden de la persona que proporciona la información |
| P3271 | Sexo al nacer |
| P6040 | Edad en años cumplidos |
| P6030S1 | Mes de nacimiento |
| P6030S3 | Año de nacimiento |
| P6050 | Parentesco con el jefe o jefa del hogar |
| P6083 | Indicador de si la madre reside en el hogar |
| P6083S1 | Número de orden de la madre en el hogar |
| P6081 | Indicador de si el padre reside en el hogar |
| P6081S1 | Número de orden del padre en el hogar |
| P2057 | Autorreconocimiento como campesino(a) |
| P2059 | Si alguna vez se consideró campesino(a) |
| P2061 | Si considera que la comunidad donde vive es campesina |
| P6080 | Pertenencia étnica o autorreconocimiento cultural |
| P6080S1 | Pueblo o etnia indígena a la que pertenece |
| P6080S1A1 | Especificación del pueblo o etnia |
| P6070 | Estado conyugal actual |
| P6071 | Indicador de si el cónyuge reside en el hogar |
| P6071S1 | Número de orden del cónyuge en el hogar |
| P3147S1 | Dificultad por COVID-19: acceso a alimentos |
| P3147S2 | Dificultad por COVID-19: acceso a medicamentos |
| P3147S3 | Dificultad por COVID-19: pago de arriendo o servicios |
| P3147S4 | Dificultad por COVID-19: pérdida de empleo |
| P3147S5 | Dificultad por COVID-19: cierre del negocio |
| P3147S6 | Dificultad por COVID-19: dificultad para estudiar |
| P3147S7 | Dificultad por COVID-19: problemas de salud mental |
| P3147S8 | Dificultad por COVID-19: violencia intrafamiliar |
| P3147S9 | Dificultad por COVID-19: otra dificultad |
| P3147S10 | Dificultad por COVID-19: ninguna |
| P3147S11 | Dificultad por COVID-19: no sabe/no informa |
| P3147S10A1 | Especificación de otra dificultad por COVID-19 |
| P6090 | Afiliación a seguridad social en salud (EPS o ARS) |
| P6100 | Régimen de afiliación en salud (contributivo, subsidiado, especial) |
| P6110 | Quién paga mensualmente la afiliación en salud |
| P6120 | Valor mensual pagado o descontado por afiliación en salud |
| P1906S1 | Dificultad para oír, aún con audífonos |
| P1906S2 | Dificultad para hablar o conversar |
| P1906S3 | Dificultad para ver, aún con lentes |
| P1906S4 | Dificultad para mover el cuerpo, caminar o subir escaleras |
| P1906S5 | Dificultad para agarrar o mover objetos con las manos |
| P1906S6 | Dificultad para entender, aprender, recordar o tomar decisiones |
| P1906S7 | Dificultad para comer, vestirse o bañarse por sí mismo(a) |
| P1906S8 | Dificultad para relacionarse o interactuar con otras personas |
| P6160 | Sabe leer y escribir |
| P6170 | Asistencia actual a una institución educativa |
| P3041 | Tipo de institución educativa a la que asiste (pública/privada) |
| P3042 | Mayor nivel educativo alcanzado y último grado o semestre aprobado |
| P3042S1 | Año o grado del nivel educativo alcanzado |
| P3042S2 | Área o disciplina del nivel educativo alcanzado |
| P3043 | Título o diploma de mayor nivel educativo recibido |
| P3043S1 | Área o disciplina del título recibido |
| P3038 | Atracción sexual o romántica (orientación sexual) |
| P3039 | Identidad de género |
| POB_MAY18 | Indicador de población mayor de 18 años |

------------------------------------------------------------------------

### Datos del hogar y la vivienda

| Variable | Descripción |
|------------------------------------|------------------------------------|
| PERIODO | Periodo de la encuesta |
| MES | Mes de referencia de la encuesta |
| PER | Período de la encuesta |
| DIRECTORIO | Identificador de la encuesta |
| SECUENCIA_P | Secuencia padre |
| HOGAR | Identificador del hogar dentro de la vivienda |
| REGIS | Número de registro |
| AREA | Área geográfica (cabecera, centro poblado, rural disperso) |
| CLASE | Clase de área (urbana/rural) |
| FEX_C18 | Factor de expansión de personas de 18 años y más |
| DPTO | Código del departamento |
| P4000 | Tipo de vivienda |
| P4010 | Material predominante de las paredes exteriores |
| P4020 | Material predominante de los pisos |
| P4030S1 | Disponibilidad de energía eléctrica |
| P4030S1A1 | Estrato para tarifa de energía eléctrica |
| P4030S2 | Disponibilidad de gas natural conectado a red pública |
| P4030S3 | Disponibilidad de alcantarillado |
| P4030S4 | Disponibilidad de recolección de basuras |
| P4030S4A1 | Frecuencia de recolección de basuras (veces por semana) |
| P4030S5 | Disponibilidad de acueducto |
| P70 | Número de hogares en la vivienda |
| P5000 | Total de cuartos disponibles en el hogar (incluye sala-comedor) |
| P5010 | Cuartos usados para dormir |
| P5020 | Tipo de servicio sanitario que utiliza el hogar |
| P5030 | Uso compartido o exclusivo del servicio sanitario |
| P5040 | Forma principal de eliminación de basuras |
| P5050 | Fuente principal de agua para consumo humano |
| P5070 | Lugar donde se preparan los alimentos |
| P5080 | Energía o combustible principal para cocinar |
| P5090 | Tenencia de la vivienda (propia, arrendada, usufructo, etc.) |
| P5090S1 | Especificación del tipo de tenencia |
| P5100 | Valor mensual de cuota de amortización de crédito hipotecario |
| P5110 | Precio mínimo estimado de venta de la vivienda |
| P5130 | Valor estimado de arriendo mensual si tuviera que pagarlo |
| P5140 | Valor mensual de arriendo pagado actualmente |
| P5222S1 | Uso de cuenta corriente en el hogar |
| P5222S2 | Uso de cuenta de ahorros en el hogar |
| P5222S3 | Uso de CDT en el hogar |
| P5222S4 | Tenencia de préstamo para compra de vivienda |
| P5222S5 | Tenencia de préstamo para compra de vehículo |
| P5222S6 | Tenencia de préstamo de libre inversión |
| P5222S7 | Uso de tarjeta de crédito en el hogar |
| P5222S8 | Uso de otro producto financiero en el hogar |
| P5222S9 | Ningún producto financiero en el hogar |
| P5222S10 | No sabe si tiene productos financieros |
| P5222S8A1 | Especificación del otro producto financiero |
| P6008 | Total de personas en el hogar |

------------------------------------------------------------------------

### Fuerza de trabajo

| Variable | Descripción |
|------------------------------------|------------------------------------|
| PERIODO | Periodo de la encuesta |
| MES | Mes de referencia de la encuesta |
| PER | Período de la encuesta |
| DIRECTORIO | Identificador de la encuesta |
| SECUENCIA_P | Secuencia padre |
| ORDEN | Número de orden de la persona en el hogar |
| HOGAR | Identificador del hogar dentro de la vivienda |
| REGIS | Número de registro |
| AREA | Área geográfica (cabecera, centro poblado, rural disperso) |
| CLASE | Clase de área (urbana/rural) |
| FEX_C18 | Factor de expansión de personas de 18 años y más |
| DPTO | Código del departamento |
| FT | Indicador de pertenencia a la fuerza de trabajo (ocupado o desocupado) |
| FFT | Indicador de estar fuera de la fuerza de trabajo (inactivo) |
| PET | Indicador de población en edad de trabajar (15 años y más en GEIH 2025) |
| P6240 | Actividad principal realizada la semana pasada |
| P6240S1 | Especificación de la actividad principal de la semana pasada |
| P6240S2 | Si recibió remuneración en dinero o especie por esa actividad |
| P6250 | Si realizó alguna actividad paga por una hora o más la semana pasada |
| P6260 | Si tenía trabajo o negocio generador de ingresos, aunque no haya trabajado la semana pasada |
| P6260S1 | Razón por la que no trabajó la semana pasada (teniendo empleo) |
| P6260S1A1 | Especificación de la razón de ausencia laboral |
| P6260S2 | Tiempo estimado de ausencia del trabajo |
| P6270 | Si trabajó sin remuneración en empresa o negocio familiar la semana pasada |
| P6280 | Si hizo diligencias para buscar trabajo o instalar negocio en las últimas 4 semanas |
| P6290 | Actividad principal para conseguir empleo en las últimas 4 semanas |
| P3362S1 | Buscó empleo pidiendo ayuda a familiares o amigos |
| P3362S2 | Buscó empleo visitando empresas o enviando hojas de vida |
| P3362S3 | Usó agencias de empleo, SENA o Servicio Público de Empleo |
| P3362S4 | Buscó empleo por avisos clasificados |
| P3362S5 | Buscó empleo presentándose a convocatorias |
| P3362S6 | Hizo preparativos para iniciar un negocio |
| P3362S7 | Buscó empleo por otro medio |
| P3362S8 | No sabe/no informa cómo buscó empleo |
| P3362S7A1 | Especificación del otro medio de búsqueda de empleo |
| P6300 | Si desea conseguir un trabajo remunerado o instalar un negocio |
| P6310 | Razón principal por la que no buscó empleo aunque desea trabajar |
| P6310S1 | Especificación de la razón de no búsqueda |
| P6320 | Si trabajó al menos 2 semanas consecutivas en los últimos 12 meses |
| P6330 | Si ha hecho diligencias para buscar trabajo después de su último empleo |
| P6340 | Si ha buscado trabajo o negocio en los últimos 12 meses |
| P6350 | Meses transcurridos desde que dejó de buscar trabajo por última vez |
| P6351 | Si estaba disponible para trabajar la semana pasada si le hubiera resultado empleo |

------------------------------------------------------------------------

### Migración

| Variable | Descripción |
|------------------------------------|------------------------------------|
| PERIODO | Periodo de la encuesta |
| MES | Mes de referencia de la encuesta |
| PER | Período de la encuesta |
| DIRECTORIO | Identificador de la encuesta |
| SECUENCIA_P | Secuencia padre |
| ORDEN | Número de orden de la persona en el hogar |
| HOGAR | Identificador del hogar dentro de la vivienda |
| REGIS | Número de registro |
| AREA | Área geográfica (cabecera, centro poblado, rural disperso) |
| CLASE | Clase de área (urbana/rural) |
| FEX_C18 | Factor de expansión de personas de 18 años y más |
| DPTO | Código del departamento |
| P3373 | País o región de nacimiento |
| P3373S1 | Departamento de nacimiento |
| P3373S2 | Municipio de nacimiento |
| P3373S3 | País extranjero de nacimiento |
| P3373S3A1 | Año de llegada a Colombia por última vez |
| P3373S3A2 | Mes de llegada a Colombia por última vez |
| P3374 | Nacionalidad |
| P3374S1 | Municipio de residencia hace 5 años |
| P3374S2 | Departamento de residencia hace 5 años |
| P3374S3 | País de residencia hace 5 años (si era en el exterior) |
| P3375S1 | Tiempo de intención de quedarse en Colombia (meses) |
| P3376 | Si alguna vez vivió en otro(s) país(es) por más de 6 meses |
| P3377 | Si trabajó mientras estuvo viviendo en el exterior |
| P3378 | País al que viajó por última vez a trabajar |
| P3378S1 | Duración del trabajo en ese país (meses) |
| P3379 | Año en que viajó a ese país a trabajar |
| P3380 | Año en que salió de ese país |
| P3381 | Año en que volvió a vivir en Colombia |
| P3382 | Lugar de residencia hace 5 años |
| P3382S1 | Departamento de residencia hace 5 años |
| P3382S2 | Municipio de residencia hace 5 años |
| P3382S3 | País extranjero de residencia hace 5 años |
| P3383 | Tipo de lugar de residencia hace 5 años (urbano/rural) |
| P3384 | Lugar de residencia hace 12 meses |
| P3384S1 | Departamento de residencia hace 12 meses |
| P3384S2 | Municipio de residencia hace 12 meses |
| P3384S3 | País extranjero de residencia hace 12 meses |
| P3385 | Tipo de lugar de residencia hace 12 meses (urbano/rural) |
| P3386 | Motivo principal del cambio de residencia en los últimos 12 meses |
| P3386S1 | Especificación del motivo de cambio de residencia |
| P3375 | Si tiene intención de quedarse a vivir en Colombia |

------------------------------------------------------------------------

### No ocupados

| Variable | Descripción |
|------------------------------------|------------------------------------|
| PERIODO | Periodo de la encuesta |
| MES | Mes de referencia de la encuesta |
| PER | Período de la encuesta |
| DIRECTORIO | Identificador de la encuesta |
| SECUENCIA_P | Secuencia padre |
| ORDEN | Número de orden de la persona en el hogar |
| HOGAR | Identificador del hogar dentro de la vivienda |
| REGIS | Número de registro |
| AREA | Área geográfica (cabecera, centro poblado, rural disperso) |
| CLASE | Clase de área (urbana/rural) |
| FEX_C18 | Factor de expansión de personas de 18 años y más |
| DPTO | Código del departamento |
| FFT | Indicador de estar fuera de la fuerza de trabajo (inactivo) |
| DSCY | Indicador de desocupado con experiencia laboral previa |
| DSI | Indicador de desocupado sin experiencia laboral |
| P7250 | Semanas buscando trabajo (desocupado) |
| P7280 | Si ha buscado trabajo como asalariado, independiente o cualquiera |
| P744 | Disponibilidad para trabajar la semana pasada si hubiera resultado empleo |
| P3074 | Disponibilidad futura para trabajar si resultara un empleo |
| P7260 | Horas a la semana disponibles para trabajar |
| P1806 | Salario mínimo mensual aceptable para aceptar un empleo (salario de reserva) |
| P7430 | Si ha trabajado alguna vez al menos dos semanas consecutivas |
| P7440S1 | Meses desde que trabajó por última vez |
| P7440S2 | Semanas desde que trabajó por última vez |
| P7450 | Motivo principal por el que dejó su último trabajo |
| P7350 | Posición ocupacional en el último trabajo |
| P7360 | Actividad económica del último trabajo |
| P9460 | Si recibe actualmente subsidio de desempleo |
| P1519 | Si cotiza actualmente a un fondo de pensiones |
| P1883 | Fondo de pensiones al que cotiza actualmente |
| P7422 | Si recibió ingresos por concepto de trabajo el mes pasado |
| P7422S1 | Valor de los ingresos laborales recibidos el mes pasado |
| OFICIO1_C8 | Oficio principal del último empleo clasificado (CIUO-08) |
| OFICIO2_C8 | Oficio secundario del último empleo clasificado (CIUO-08) |
| RAMA2D_D_R4 | Rama de actividad del último empleo a 2 dígitos (CIIU Rev.4) |
| RAMA4D_D_R4 | Rama de actividad del último empleo a 4 dígitos (CIIU Rev.4) |
| P7440 | Tiempo transcurrido desde que trabajó por última vez (codificado) |

------------------------------------------------------------------------

### Ocupados

| Variable | Descripción |
|------------------------------------|------------------------------------|
| PERIODO | Periodo de la encuesta |
| MES | Mes de referencia de la encuesta |
| PER | Período de la encuesta |
| DIRECTORIO | Identificador de la encuesta |
| SECUENCIA_P | Secuencia padre |
| ORDEN | Número de orden de la persona en el hogar |
| HOGAR | Identificador del hogar dentro de la vivienda |
| REGIS | Número de registro |
| AREA | Área geográfica (cabecera, centro poblado, rural disperso) |
| CLASE | Clase de área (urbana/rural) |
| FEX_C18 | Factor de expansión de personas de 18 años y más |
| DPTO | Código del departamento |
| FT | Indicador de pertenencia a la fuerza de trabajo |
| P3044S2 | Rama de actividad económica del empleo principal |
| P6440 | Si tiene algún tipo de contrato (verbal o escrito) |
| P6450 | Tipo de contrato: verbal o escrito |
| P6460 | Contrato a término indefinido o a término fijo |
| P6460S1 | Duración del contrato a término fijo (meses) |
| P6400 | Si la empresa contratante es la misma donde trabaja |
| P6410 | Tipo de empresa que contrató al trabajador |
| P6422 | Conformidad con el tipo de contrato |
| P6420S2 | Rama de actividad de la empresa contratante |
| P6424S1 | Derecho a prima de servicios por contrato actual |
| P6424S2 | Derecho a vacaciones pagadas por contrato actual |
| P6424S3 | Derecho a cesantías por contrato actual |
| P6424S5 | Derecho a otros beneficios por contrato actual |
| P6426 | Antigüedad en la empresa actual (meses) |
| P6430 | Posición ocupacional en el trabajo principal |
| P6430S1 | Especificación de la posición ocupacional |
| P3045S1 | Si la empresa está registrada ante Cámara de Comercio |
| P3045S2 | Si la empresa tiene RUT |
| P3045S3 | Si la empresa lleva contabilidad formal |
| P3046 | Si la empresa tiene oficina de contabilidad o contador |
| P3363 | Medio principal por el que consiguió el empleo actual |
| P9440 | Si el empleo actual fue obtenido a través de internet |
| P6500 | Ingreso laboral del mes pasado en el empleo principal (antes de descuentos) |
| P3364 | Si le aplicaron retención en la fuente sobre los ingresos del mes pasado |
| P3364S1 | Valor de la retención en la fuente aplicada |
| P6510 | Si recibió ingresos por horas extras el mes pasado |
| P6510S1 | Valor recibido por horas extras el mes pasado |
| P6510S2 | Indicador adicional de horas extras |
| P6590 | Si recibió alimentos como pago en especie el mes pasado |
| P6590S1 | Valor estimado de alimentos recibidos como pago en especie |
| P6600 | Si recibió vivienda como pago en especie el mes pasado |
| P6600S1 | Valor estimado de la vivienda recibida como pago en especie |
| P6610 | Si utiliza transporte de la empresa para desplazarse al trabajo |
| P6610S1 | Valor estimado del transporte provisto por la empresa |
| P6620 | Si recibió otros ingresos en especie el mes pasado |
| P6620S1 | Valor estimado de otros ingresos en especie |
| P6585S1 | Si recibió subsidio de alimentación el mes pasado |
| P6585S1A1 | Valor del subsidio de alimentación |
| P6585S1A2 | Indicador adicional de subsidio de alimentación |
| P6585S2 | Si recibió subsidio de transporte el mes pasado |
| P6585S2A1 | Valor del subsidio de transporte |
| P6585S2A2 | Indicador adicional de subsidio de transporte |
| P6585S3 | Si recibió subsidio de vivienda el mes pasado |
| P6585S3A1 | Valor del subsidio de vivienda |
| P6585S3A2 | Indicador adicional de subsidio de vivienda |
| P6585S4 | Si recibió otro subsidio el mes pasado |
| P6585S4A1 | Valor del otro subsidio |
| P6585S4A2 | Especificación del otro subsidio |
| P6545 | Si recibió dotación de ropa o calzado el mes pasado |
| P6545S1 | Valor estimado de la dotación recibida |
| P6545S2 | Indicador adicional de dotación |
| P6580 | Si recibió otros beneficios monetarios el mes pasado |
| P6580S1 | Valor de otros beneficios monetarios |
| P6580S2 | Especificación de otros beneficios |
| P6630S1 | Si recibió prima de servicios en los últimos 12 meses |
| P6630S1A1 | Valor de la prima de servicios |
| P6630S2 | Si recibió prima de navidad en los últimos 12 meses |
| P6630S2A1 | Valor de la prima de navidad |
| P6630S3 | Si recibió prima de vacaciones en los últimos 12 meses |
| P6630S3A1 | Valor de la prima de vacaciones |
| P6630S4 | Si recibió bonificaciones en los últimos 12 meses |
| P6630S4A1 | Valor de las bonificaciones |
| P6630S6 | Si recibió otros pagos anuales en los últimos 12 meses |
| P6630S6A1 | Valor de otros pagos anuales |
| P6640 | Si trabajó horas extras remuneradas la semana pasada |
| P6640S1 | Número de horas extras remuneradas la semana pasada |
| P1800 | Si tiene empleados o personas que le ayudan en su negocio |
| P1800S1 | Número de empleados o personas que le ayudan |
| P1801S1 | Número de trabajadores que reciben pago en el negocio |
| P1801S2 | Número de socios en el negocio |
| P1801S3 | Número de trabajadores o familiares sin remuneración |
| P1802 | Forma en que ofrece sus servicios o productos |
| P3047 | Quién decide sobre el horario de trabajo |
| P3048 | Quién decide qué producir o vender |
| P3049 | Quién decide el precio de bienes o servicios |
| P6765 | Forma de trabajo realizada la semana pasada (presencial, teletrabajo, etc.) |
| P6765S1 | Especificación de la forma de trabajo |
| P3051 | Ingresos por honorarios profesionales el mes pasado |
| P3051S1 | Confirmación del valor de honorarios profesionales |
| P3052 | Ingresos por comisiones el mes pasado |
| P3052S1 | Confirmación del valor de comisiones |
| P3053 | Número de meses al que corresponden los ingresos por comisiones |
| P3365 | Si le aplicaron retención en la fuente (trabajadores independientes) |
| P3365S1 | Valor de la retención en la fuente (independientes) |
| P3054 | Si recibió alimentos como pago en especie (independientes) |
| P3054S1 | Valor estimado de alimentos en especie (independientes) |
| P3055 | Si recibió vivienda como pago en especie (independientes) |
| P3055S1 | Valor estimado de vivienda en especie (independientes) |
| P3056 | Valor de ventas o ingresos totales del negocio el mes pasado |
| P3057 | Confirmación de ventas o ingresos totales del negocio el mes pasado |
| P6760 | Número de meses al que corresponden los ingresos del negocio |
| P3058S1 | Gastos en salarios u honorarios del negocio el mes pasado |
| P3058S2 | Gastos en insumos y mercancías del negocio el mes pasado |
| P3058S3 | Gastos en arrendamiento del local o bodega el mes pasado |
| P3058S4 | Gastos en servicios básicos del negocio el mes pasado |
| P3058S5 | Gastos en transporte, combustible y mantenimiento del negocio |
| P3059 | Ingresos por ventas agropecuarias o mineras en los últimos 12 meses |
| P3061 | Número de meses al que corresponden los ingresos agropecuarios |
| P3062S1 | Pago a trabajadores en la actividad agropecuaria (12 meses) |
| P3062S2 | Pago a servicios profesionales en la actividad agropecuaria |
| P3062S3 | Pago en transporte y alquiler de maquinaria agropecuaria |
| P3062S4 | Pago en combustibles y mantenimiento de maquinaria agropecuaria |
| P3062S5 | Pago en insumos agrícolas (abonos, semillas, etc.) |
| P3062S6 | Pago en vacunas y productos veterinarios |
| P3062S7 | Compra de animales o reproductores |
| P3062S8 | Pago en alimentos y suplementos para animales |
| P3062S9 | Pago en arrendamiento de tierras |
| P3063 | Si tomó productos del cultivo o producción para consumo del hogar |
| P3063S1 | Valor estimado de lo consumido del propio cultivo o producción |
| P3064 | Si es propietario de la tierra o granja donde trabaja |
| P3064S1 | Arriendo mensual estimado de la tierra si tuviera que pagarlo |
| P3065 | Si la empresa o negocio tiene registro mercantil (asalariados) |
| P3066 | Si la empresa cuenta con servicios de contador (asalariados) |
| P3067 | Si ha registrado el negocio ante la Cámara de Comercio (independientes) |
| P3067S1 | Si ha renovado el registro mercantil |
| P3067S2 | Último año en que renovó el registro |
| P6775 | Si el negocio lleva contabilidad o libro de registro diario |
| P3068 | Si la contabilidad permite separar gastos del negocio y del hogar |
| P6750 | Ganancia neta o honorarios netos del negocio el mes pasado |
| P3073 | Número de meses al que corresponde la ganancia neta |
| P550 | Ganancia neta del negocio o cosecha en los últimos 12 meses |
| P6780 | Tipo de trabajo: formal, informal, otro |
| P6780S1 | Especificación del tipo de trabajo |
| P1879 | Razón principal para trabajar de forma independiente |
| P1805 | Si aceptaría empleo asalariado con las mismas condiciones económicas pero con prestaciones |
| P6790 | Meses trabajados en los últimos 12 meses |
| P6800 | Horas trabajadas normalmente a la semana en el empleo principal |
| P6810 | Razón para trabajar menos de 40 horas a la semana |
| P6810S1 | Especificación de la razón de jornada reducida |
| P6850 | Horas trabajadas la semana pasada en el empleo principal |
| P6830 | Razón por la que no trabajó todas las horas habituales la semana pasada |
| P6830S1 | Especificación de la razón de ausencia parcial |
| P3366 | Si la razón de ausencia está asociada a la pandemia de COVID-19 |
| P3069 | Total de personas en la empresa o negocio donde trabaja |
| P6880 | Lugar principal donde realiza el trabajo |
| P6880S1 | Especificación del lugar de trabajo |
| P6915 | Forma de cubrir costos médicos en caso de enfermedad (independientes) |
| P6915S1 | Especificación de la forma de cubrir costos médicos |
| P6920 | Si cotiza actualmente a un fondo de pensiones |
| P6930 | Fondo de pensiones al que cotiza |
| P6940 | Quién paga mensualmente la afiliación al fondo de pensiones |
| P6960 | Años cotizando al fondo de pensiones |
| P6990 | Si está afiliado a una Aseguradora de Riesgos Laborales (ARL) |
| P9450 | Si está afiliado a una caja de compensación familiar |
| P7020 | Si tuvo otro trabajo antes del actual |
| P760 | Meses sin empleo entre el trabajo actual y el anterior |
| P7026 | Duración en el empleo anterior |
| P7028 | Posición ocupacional en el empleo anterior |
| P7028S1 | Especificación de la posición en el empleo anterior |
| P1880 | Razón principal por la que dejó el empleo anterior |
| P1880S1 | Especificación de la razón de salida del empleo anterior |
| P7040 | Si tenía otro trabajo o negocio adicional la semana pasada |
| P7045 | Horas trabajadas en el segundo trabajo la semana pasada |
| P7050 | Posición ocupacional en el segundo trabajo |
| P7070 | Ingresos o ganancias del segundo trabajo el mes pasado |
| P7075 | Total de personas en la empresa del segundo trabajo |
| P7077 | Lugar donde realiza el segundo trabajo |
| P7090 | Si desea trabajar más horas de las que trabaja actualmente |
| P7100 | Horas adicionales disponibles para trabajar a la semana |
| P7110 | Si hizo diligencias para trabajar más horas en las últimas 4 semanas |
| P7120 | Si estaba disponible para trabajar más horas la semana pasada |
| P7130 | Si desea cambiar el trabajo actual |
| P7140S1 | Motivo de cambio de trabajo: mejorar utilización de capacidades |
| P7140S2 | Motivo de cambio de trabajo: mejorar ingresos |
| P7140S3 | Motivo de cambio de trabajo: trabajar menos horas |
| P7140S4 | Motivo de cambio de trabajo: trabajo actual es temporal |
| P7140S5 | Motivo de cambio de trabajo: problemas en el trabajo |
| P7140S6 | Motivo de cambio de trabajo: no le gusta el trabajo actual |
| P7140S7 | Motivo de cambio de trabajo: esfuerzo físico o mental excesivo |
| P7140S8 | Motivo de cambio de trabajo: problemas ambientales (ruido, temperatura, etc.) |
| P7140S9 | Motivo de cambio de trabajo: otro motivo |
| P7150 | Si hizo diligencias para cambiar de trabajo en las últimas 4 semanas |
| P7160 | Si podría empezar un nuevo empleo antes de un mes |
| P7170S1 | Satisfacción con el trabajo actual |
| P7170S5 | Satisfacción con los beneficios y prestaciones recibidas |
| P7170S6 | Satisfacción con la jornada laboral actual |
| P7180 | Si está afiliado a una asociación gremial o sindical |
| P514 | Si considera que su empleo actual es estable |
| P515 | Si el horario de trabajo es compatible con las responsabilidades familiares |
| P1881 | Medio de transporte principal para desplazarse al trabajo |
| P1882 | Tiempo de desplazamiento habitual hacia el trabajo |
| P7240 | Fuente principal de recursos si no tuviera trabajo |
| OCI | Indicador de ocupado clasificado |
| INGLABO | Ingreso laboral total del ocupado |
| RAMA2D_R4 | Rama de actividad económica del ocupado a 2 dígitos (CIIU Rev.4) |
| RAMA4D_R4 | Rama de actividad económica del ocupado a 4 dígitos (CIIU Rev.4) |
| OFICIO_C8 | Oficio del ocupado clasificado según CIUO-08 |

------------------------------------------------------------------------

### Otras formas de trabajo

| Variable | Descripción |
|------------------------------------|------------------------------------|
| PERIODO | Periodo de la encuesta |
| MES | Mes de referencia de la encuesta |
| PER | Período de la encuesta |
| DIRECTORIO | Identificador de la encuesta |
| SECUENCIA_P | Secuencia padre |
| ORDEN | Número de orden de la persona en el hogar |
| HOGAR | Identificador del hogar dentro de la vivienda |
| REGIS | Número de registro |
| AREA | Área geográfica (cabecera, centro poblado, rural disperso) |
| CLASE | Clase de área (urbana/rural) |
| FEX_C18 | Factor de expansión de personas de 18 años y más |
| DPTO | Código del departamento |
| P3076S1 | Días dedicados a cocinar/lavar platos en el propio hogar |
| P3076S1A1 | Días por semana dedicados a cocinar en el propio hogar |
| P3076S1A2 | Horas diarias dedicadas a cocinar en el propio hogar |
| P3076S2 | Si cocinó o lavó platos en hogares de familiares la semana pasada |
| P3076S2A1 | Días por semana dedicados a cocinar en hogares de familiares |
| P3076S2A2 | Horas diarias dedicadas a cocinar en hogares de familiares |
| P3076S3 | Si cocinó o lavó platos en hogares de no familiares la semana pasada |
| P3076S3A1 | Días por semana dedicados a cocinar en hogares de no familiares |
| P3076S3A2 | Horas diarias dedicadas a cocinar en hogares de no familiares |
| P3077S1 | Si lavó, planchó o reparó ropa en el propio hogar |
| P3077S1A1 | Días por semana dedicados al lavado/planchado en el propio hogar |
| P3077S1A2 | Horas diarias dedicadas al lavado/planchado en el propio hogar |
| P3077S2 | Si lavó o planchó ropa en hogares de familiares |
| P3077S2A1 | Días por semana dedicados al lavado en hogares de familiares |
| P3077S2A2 | Horas diarias dedicadas al lavado en hogares de familiares |
| P3077S3 | Si lavó o planchó ropa en hogares de no familiares |
| P3077S3A1 | Días por semana dedicados al lavado en hogares de no familiares |
| P3077S3A2 | Horas diarias dedicadas al lavado en hogares de no familiares |
| P3078S1 | Si limpió o arregló el propio hogar la semana pasada |
| P3078S1A1 | Días por semana dedicados a limpiar el propio hogar |
| P3078S1A2 | Horas diarias dedicadas a limpiar el propio hogar |
| P3078S2 | Si limpió hogares de familiares la semana pasada |
| P3078S2A1 | Días por semana dedicados a limpiar hogares de familiares |
| P3078S2A2 | Horas diarias dedicadas a limpiar hogares de familiares |
| P3078S3 | Si limpió hogares de no familiares la semana pasada |
| P3078S3A1 | Días por semana dedicados a limpiar hogares de no familiares |
| P3078S3A2 | Horas diarias dedicadas a limpiar hogares de no familiares |
| P3079S1 | Si cuidó niños menores de 5 años en el propio hogar |
| P3079S1A1 | Días por semana dedicados al cuidado de niños en el propio hogar |
| P3079S1A2 | Horas diarias dedicadas al cuidado de niños en el propio hogar |
| P3079S2 | Si cuidó niños menores de 5 años en hogares de familiares |
| P3079S2A1 | Días por semana dedicados al cuidado de niños en hogares de familiares |
| P3079S2A2 | Horas diarias dedicadas al cuidado de niños en hogares de familiares |
| P3079S3 | Si cuidó niños menores de 5 años en hogares de no familiares |
| P3079S3A1 | Días por semana dedicados al cuidado de niños en hogares de no familiares |
| P3079S3A2 | Horas diarias dedicadas al cuidado de niños en hogares de no familiares |
| P3081S1 | Si cuidó personas enfermas, discapacitadas o adultos mayores en el propio hogar |
| P3081S1A1 | Días por semana dedicados al cuidado en el propio hogar |
| P3081S1A2 | Horas diarias dedicadas al cuidado en el propio hogar |
| P3081S2 | Si cuidó personas dependientes en hogares de familiares |
| P3081S2A1 | Días por semana dedicados al cuidado en hogares de familiares |
| P3081S2A2 | Horas diarias dedicadas al cuidado en hogares de familiares |
| P3081S3 | Si cuidó personas dependientes en hogares de no familiares |
| P3081S3A1 | Días por semana dedicados al cuidado en hogares de no familiares |
| P3081S3A2 | Horas diarias dedicadas al cuidado en hogares de no familiares |
| P3082S1 | Si ayudó con tareas escolares en el propio hogar |
| P3082S1A1 | Días por semana dedicados al apoyo escolar en el propio hogar |
| P3082S1A2 | Horas diarias dedicadas al apoyo escolar en el propio hogar |
| P3082S2 | Si ayudó con tareas escolares en hogares de familiares |
| P3082S2A1 | Días por semana dedicados al apoyo escolar en hogares de familiares |
| P3082S2A2 | Horas diarias dedicadas al apoyo escolar en hogares de familiares |
| P3082S3 | Si ayudó con tareas escolares en hogares de no familiares |
| P3082S3A1 | Días por semana dedicados al apoyo escolar en hogares de no familiares |
| P3082S3A2 | Horas diarias dedicadas al apoyo escolar en hogares de no familiares |
| P3083 | Si realizó pasantías o prácticas laborales en las últimas 4 semanas |
| P3083S1 | Horas a la semana dedicadas a la pasantía o práctica |
| P3084S2 | Rama de actividad de la pasantía o práctica |
| P3085 | Si tiene contrato de aprendizaje para la práctica |
| P3086 | Tipo de institución educativa con la que realiza la práctica |
| P3086S1 | Especificación de la institución educativa |
| P3087 | Si recibe algún ingreso por la práctica o pasantía |
| P3087S1 | Valor mensual recibido por la práctica o pasantía |
| P3088 | Si la práctica o pasantía es requisito de grado |
| P3089 | Si preparó conservas, quesos o embutidos para consumo del hogar |
| P3089S1 | Días por semana dedicados a esta actividad |
| P3089S2 | Horas diarias dedicadas a esta actividad |
| P3089S3 | Valor estimado de los productos elaborados para el hogar |
| P3091 | Si elaboró prendas de vestir para el hogar |
| P3091S1 | Días por semana dedicados a elaborar ropa para el hogar |
| P3091S2 | Horas diarias dedicadas a elaborar ropa |
| P3092 | Si trajo agua para uso del hogar (centros poblados y rural) |
| P3092S1 | Días por semana dedicados a traer agua |
| P3092S2 | Horas diarias dedicadas a traer agua |
| P3093 | Si construyó o amplió vivienda propia del hogar |
| P3093S1 | Días por semana dedicados a la construcción o ampliación |
| P3093S2 | Horas diarias dedicadas a la construcción o ampliación |
| P3094 | Si cultivó en huerta casera o parcela para consumo del hogar |
| P3094S1 | Días por semana dedicados al cultivo para autoconsumo |
| P3094S2 | Horas diarias dedicadas al cultivo para autoconsumo |
| P3094S3 | Valor estimado de la producción agrícola para el hogar |
| P3095 | Si crió animales, cazó o pescó para consumo del hogar |
| P3095S1 | Días por semana dedicados a la cría o caza para autoconsumo |
| P3095S2 | Horas diarias dedicadas a esta actividad |
| P3095S3 | Valor estimado de los animales o productos para el hogar |
| P3096 | Si extrajo minerales para consumo del hogar |
| P3096S1 | Días por semana dedicados a la extracción de minerales |
| P3096S2 | Horas diarias dedicadas a la extracción |
| P3096S3 | Valor estimado de los minerales extraídos para el hogar |
| P3097 | Si recogió leña para uso del hogar (centros poblados y rural) |
| P3097S1 | Días por semana dedicados a recoger leña |
| P3097S2 | Horas diarias dedicadas a recoger leña |
| P3098 | Si realizó trabajo voluntario en beneficio del barrio o comunidad |
| P3098S1 | Días por semana dedicados al voluntariado comunitario |
| P3098S2 | Horas diarias dedicadas al voluntariado comunitario |
| P3099 | Si realizó actividades de voluntariado en institución sin ánimo de lucro |
| P3099S1 | Días por semana dedicados al voluntariado institucional |
| P3099S2 | Horas diarias dedicadas al voluntariado institucional |
| P3101 | Si participó en reuniones de asociaciones, sindicatos o juntas comunales |
| P3101S1 | Días por semana dedicados a participación en organizaciones |
| P3101S2 | Horas diarias dedicadas a participación en organizaciones |

------------------------------------------------------------------------

### Otros ingresos e impuestos

| Variable | Descripción |
|------------------------------------|------------------------------------|
| PERIODO | Periodo de la encuesta |
| MES | Mes de referencia de la encuesta |
| PER | Período de la encuesta |
| DIRECTORIO | Identificador de la encuesta |
| SECUENCIA_P | Secuencia padre |
| ORDEN | Número de orden de la persona en el hogar |
| HOGAR | Identificador del hogar dentro de la vivienda |
| REGIS | Número de registro |
| AREA | Área geográfica (cabecera, centro poblado, rural disperso) |
| CLASE | Clase de área (urbana/rural) |
| FEX_C18 | Factor de expansión de personas de 18 años y más |
| DPTO | Código del departamento |
| P7495 | Si recibió algún pago no laboral el mes pasado (arriendos, pensiones, alimentos) |
| P7500S1 | Si recibió arriendos de propiedades o bienes el mes pasado |
| P7500S1A1 | Valor recibido por arriendos el mes pasado |
| P7500S2 | Si recibió pensión o jubilación el mes pasado |
| P7500S2A1 | Valor de la pensión o jubilación el mes pasado |
| P7500S3 | Si recibió pensión alimenticia el mes pasado |
| P7500S3A1 | Valor de la pensión alimenticia el mes pasado |
| P7505 | Si recibió transferencias u otros ingresos no laborales en los últimos 12 meses |
| P7510S1 | Si recibió dinero de personas u hogares residentes en Colombia |
| P7510S1A1 | Valor recibido de personas u hogares en Colombia |
| P7510S2 | Si recibió remesas del exterior (personas u hogares en el extranjero) |
| P7510S2A1 | Valor de las remesas del exterior |
| P7510S3 | Si recibió ayudas en dinero de instituciones nacionales o internacionales |
| P7510S3A1 | Valor de las ayudas institucionales |
| P750S1 | Si recibió ayuda de entidades privadas nacionales |
| P750S1A1 | Valor recibido de entidades privadas nacionales |
| P750S2 | Si recibió transferencias del gobierno colombiano |
| P750S2A1 | Valor recibido del gobierno colombiano |
| P1661S1 | Si recibió transferencia del programa Más Familias en Acción |
| P1661S1A1 | Valor recibido por Más Familias en Acción |
| P1661S2 | Si recibió transferencia del programa Jóvenes en Acción |
| P1661S2A1 | Valor recibido por Jóvenes en Acción |
| P1661S3 | Si recibió transferencia del programa Colombia Mayor |
| P1661S3A1 | Valor recibido por Colombia Mayor |
| P1661S4 | Si recibió transferencia de otro programa gubernamental |
| P1661S4A1 | Nombre del otro programa gubernamental |
| P1661S4A2 | Valor recibido del otro programa gubernamental |
| P750S3 | Si recibió ayuda de entidades fuera del país |
| P750S3A1 | Valor recibido de entidades fuera del país |
| P7510S5 | Si recibió intereses de préstamos, CDT o depósitos de ahorro |
| P7510S5A1 | Valor recibido por intereses financieros |
| P7510S6 | Si recibió cesantías o intereses a las cesantías |
| P7510S6A1 | Valor recibido por cesantías |
| P7510S7 | Si recibió ingresos de otras fuentes (loterías, indemnizaciones, venta de activos, etc.) |
| P7510S7A1 | Valor recibido de otras fuentes |
| P3367 | Si es propietario de una o varias propiedades inmuebles |
| P3368 | Valor pagado por impuesto predial en los últimos 12 meses |
| P3369 | Valor pagado por impuesto de valorización en los últimos 12 meses |
| P3370 | Si realizó pago de impuesto de vehículos en los últimos 12 meses |
| P3370S1 | Valor pagado por impuesto de vehículos |
| P3371 | Si realizó pago de impuesto de renta y complementarios |
| P3371S1 | Valor pagado por impuesto de renta |
| P3371S2 | Número de años al que corresponde el pago del impuesto |
| P3371S3 | Último año pagado de impuesto de renta |
| P3371S4 | Monto del pago del último año de impuesto de renta |
| P3372 | Si pagó impuestos por ganancias en juegos de azar, venta de activos, etc. |
| P3372S1 | Valor pagado por ese tipo de impuestos |

------------------------------------------------------------------------

# Carga y unión de datos

Los módulos de la GEIH se descargan como archivos `.csv` para los
últimos 3 años (2023, 2024 y 2025), separados por coma. Para cada año,
la información se organiza en carpetas que contienen los 12 meses
correspondientes. Los módulos se unen a **nivel de hogar** con las
llaves `PERIODO`, `DIRECTORIO`, `SECUENCIA_P` (módulo de vivienda) y a
**nivel de persona** agregando `ORDEN` (módulos de fuerza de trabajo,
migración, ocupados, no ocupados, etc.).

```{r carga-datos, eval=TRUE, cache=FALSE}
# ============================================================
# CARGA Y UNIÓN COMPLETA DE LA GEIH — 2023, 2024, 2025
# ============================================================

library(tidyverse)

if (file.exists("df_geih.rds")) {
  # -- cargar desde disco -----------------------------
  message("Cargando df_geih desde df_geih.rds (rápido)")
  df_geih <- readRDS("df_geih.rds")
  
} else {
  # -- CONSTRUIR DESDE LOS CSVs -------------
  message("Construyendo df_geih desde los CSVs (lento, ~25 min)")
  
  # -- 1. Configuración -------------------------------------
  RUTA_BASE <- "../data/ARCHIVOS"   # ruta relativa: este Rmd vive en eda/, los datos en data/ARCHIVOS (versionados con DVC)
  anios    <- c("2023", "2024", "2025")
  meses_es <- c("Enero", "Febrero", "Marzo", "Abril", "Mayo", "Junio",
                "Julio", "Agosto", "Septiembre", "Octubre", "Noviembre", "Diciembre")
  modulos <- list(
    generales  = "Características generales, seguridad social en salud y educación",
    hogar      = "Datos del hogar y la vivienda",
    fuerza     = "Fuerza de trabajo",
    migracion  = "Migración",
    no_ocup    = "No ocupados",
    ocupados   = "Ocupados",
    otras      = "Otras formas de trabajo",
    otros_ing  = "Otros ingresos e impuestos"
  )
  LLAVES_HOGAR     <- c("PERIODO", "DIRECTORIO", "SECUENCIA_P")
  LLAVES_PERSONA   <- c("PERIODO", "DIRECTORIO", "SECUENCIA_P", "ORDEN")
  COLS_COMPARTIDAS <- c("MES", "PER", "HOGAR", "REGIS", "AREA",
                        "CLASE", "FEX_C18", "DPTO")
  
  # -- 2. Función: leer un módulo ---------------------------
  # Construye la ruta del CSV del módulo y lo lee. fread detecta solo
  # el separador (coma o ';') y es rápido para archivos grandes.
  leer_modulo <- function(anio, mes, nombre_modulo) {
    ruta <- file.path(RUTA_BASE, anio, paste0(mes, "_", anio),
                      "CSV", paste0(nombre_modulo, ".csv"))
    if (!file.exists(ruta)) {
      message("  [aviso] no existe: ", ruta)
      return(NULL)
    }
    data.table::fread(ruta, showProgress = FALSE,
                      data.table = FALSE, encoding = "Latin-1")
  }
  
  # -- 3. Función: join limpio ------------------------------
  # left_join evitando columnas duplicadas: quita de nuevo_df las
  # columnas que ya existen en base (salvo las llaves) -> sin .x/.y
  join_limpio <- function(base, nuevo_df, llaves_join) {
    if (is.null(nuevo_df)) return(base)
    cols_dup <- setdiff(intersect(names(base), names(nuevo_df)), llaves_join)
    if (length(cols_dup) > 0) nuevo_df <- nuevo_df %>% select(-all_of(cols_dup))
    dplyr::left_join(base, nuevo_df, by = llaves_join)
  }
  
  # -- 4. Construir base de un mes/año ----------------------
  # Espina = módulo 'generales' (nivel persona). El de hogar se une a
  # nivel HOGAR (se propaga a cada persona); el resto, a nivel PERSONA.
  construir_base_mes <- function(anio, mes) {
    mods <- lapply(modulos, function(nm) leer_modulo(anio, mes, nm))
    names(mods) <- names(modulos)
    if (is.null(mods$generales)) {
      message("  [omitido] ", mes, " ", anio, ": falta el módulo 'generales'")
      return(NULL)
    }
    base <- mods$generales
    base <- join_limpio(base, mods$hogar, LLAVES_HOGAR)
    for (m in c("fuerza", "migracion", "no_ocup", "ocupados", "otras", "otros_ing")) {
      base <- join_limpio(base, mods[[m]], LLAVES_PERSONA)
    }
    base$ANIO    <- as.integer(anio)
    base$MES_NUM <- match(mes, meses_es)
    base
  }
  
  # -- 5. Iterar sobre todos los años y meses ---------------
  lista_bases <- list()
  for (anio in anios) {
    for (mes in meses_es) {
      clave <- paste0(anio, "_", mes)
      message("Procesando ", mes, " ", anio, " ...")
      lista_bases[[clave]] <- construir_base_mes(anio, mes)
    }
  }
  
  # -- 5.5 Homologar tipos antes de apilar ------------------
  lista_bases_clean <- lista_bases[!sapply(lista_bases, is.null)]
  
  # -- 6. Apilar todos los meses ----------------------------
  # rbindlist con fill=TRUE tolera columnas distintas entre meses
  df_geih <- as.data.frame(
    data.table::rbindlist(lista_bases_clean, use.names = TRUE, fill = TRUE)
  )
  saveRDS(df_geih, "df_geih.rds")
  
  message("\nBase unificada GEIH lista")
}

# -- 6.5 Asegurar columnas ANIO y MES_NUM (si el .rds no las trae) -------
# PERIODO siempre existe (es llave de join). Se derivan año y mes de la
# columna que esté disponible: MES, o PERIODO en formato AAAAMM / AAAA.
if (!"ANIO" %in% names(df_geih) || !"MES_NUM" %in% names(df_geih)) {
  per <- if ("PERIODO" %in% names(df_geih)) as.character(df_geih$PERIODO) else NA_character_
  # MES_NUM
  if (!"MES_NUM" %in% names(df_geih)) {
    if ("MES" %in% names(df_geih)) {
      df_geih$MES_NUM <- as.integer(df_geih$MES)
    } else if (all(nchar(per) == 6, na.rm = TRUE)) {
      df_geih$MES_NUM <- as.integer(substr(per, 5, 6))
    }
  }
  # ANIO
  if (!"ANIO" %in% names(df_geih)) {
    if (all(nchar(per) == 6, na.rm = TRUE)) {
      df_geih$ANIO <- as.integer(substr(per, 1, 4))
    } else if (all(nchar(per) == 4, na.rm = TRUE)) {
      df_geih$ANIO <- as.integer(per)
    } else {
      for (cand in c("ANO", "AÑO", "ANIO", "year", "YEAR")) {
        if (cand %in% names(df_geih)) { df_geih$ANIO <- as.integer(df_geih[[cand]]); break }
      }
    }
  }
}

# -- 7. Verificación (no detiene el knit si faltan columnas) -------------
if (all(c("ANIO", "MES_NUM") %in% names(df_geih))) {
  df_geih %>%
    count(ANIO, MES_NUM, name = "n_personas") %>%
    arrange(ANIO, MES_NUM) %>%
    print(n = 40)
} else {
  message("No se pudieron derivar ANIO/MES_NUM. Columnas de periodo disponibles:")
  print(grep("PERIODO|ANIO|ANO|MES|FECHA|TRIM|PER", names(df_geih), value = TRUE, ignore.case = TRUE))
}

names(df_geih)[str_detect(names(df_geih), "\\.x$|\\.y$")]

# Liberar memoria de objetos intermedios si existen
for (obj in c("lista_bases", "lista_bases_clean", "tipos_por_df", "tipo_conflicto")) {
  if (exists(obj)) rm(list = obj)
}
gc()
```

## Verificación de calidad de la base

Antes de iniciar la limpieza propiamente dicha, hacemos dos chequeos
básicos sobre `df_geih` para confirmar que la base unificada tiene la
forma esperada: una fila por persona y una composición de hogares
consistente con la realidad demográfica colombiana.

### Duplicados a nivel persona

Cada persona en la GEIH se identifica de forma única por la combinación
`PERIODO`, `DIRECTORIO`, `SECUENCIA_P` y `ORDEN`. Verificamos que esta
unicidad se conserve en la base apilada.

```{r dup-persona, eval=TRUE}
# Si los joins fueron correctos, ninguna persona debe repetirse
# en la llave (PERIODO, DIRECTORIO, SECUENCIA_P, ORDEN).
dup_persona <- df_geih %>%
  count(PERIODO, DIRECTORIO, SECUENCIA_P, ORDEN, name = "n_repeticiones") %>%
  filter(n_repeticiones > 1)

cat("Personas duplicadas:", nrow(dup_persona), "\n")
cat("Filas afectadas    :", sum(dup_persona$n_repeticiones), "\n")
```

### Composición por hogar

En cambio, sí es esperado que un mismo hogar aparezca varias veces (una
fila por cada miembro). Verificamos que la distribución del tamaño de
hogar sea razonable y consistente con la realidad demográfica colombiana
(promedio ≈ 3 personas por hogar).

```{r dup-hogar, eval=TRUE}
# Cuantas personas hay en cada hogar (llave del hogar, sin ORDEN).
hogares_size <- df_geih %>%
  count(PERIODO, DIRECTORIO, SECUENCIA_P, name = "personas_en_hogar")

cat("Distribucion del tamaño de hogar:\n")
summary(hogares_size$personas_en_hogar)
```

> En esta base no se detectaron duplicados a nivel persona, y la
> distribución de tamaños de hogar coincide con lo esperado: la base
> está lista para el análisis de faltantes.

------------------------------------------------------------------------

## Análisis de valores faltantes

La GEIH usa distintos tokens para representar "ausencia de dato": `NA`
real, cadena vacía `""`, punto `"."`, y la cadena `"NA"`. Los unificamos
antes de calcular porcentajes.

```{r falt-funcion, eval=TRUE}
# Tokens DANE de ausencia (texto). El NA real de R se suma aparte.
tokens_falt <- c("", ".", "NA", "N/A")

# % de faltantes: texto cuenta NA + tokens; numerico solo NA.
pct_faltante <- function(x) {
  if (is.character(x)) {
    mean(is.na(x) | x %in% tokens_falt) * 100
  } else {
    mean(is.na(x)) * 100
  }
}
```

```{r falt-tabla, eval=TRUE}
# `sapply` aplica pct_faltante a cada columna de df_geih.
resumen_falt <- tibble(
  columna  = names(df_geih),
  pct_falt = round(sapply(df_geih, pct_faltante), 2)
) %>%
  arrange(desc(pct_falt))

# Cuantas variables caen en cada banda de faltantes.
cat("Total variables             :", nrow(resumen_falt), "\n")
cat("Variables sin faltantes     :", sum(resumen_falt$pct_falt == 0), "\n")
cat("Variables con <5% faltantes :", sum(resumen_falt$pct_falt < 5), "\n")
cat("Variables con >50% faltantes:", sum(resumen_falt$pct_falt > 50), "\n")
cat("Variables 100% vacias       :", sum(resumen_falt$pct_falt == 100), "\n")
cat("Promedio de faltantes (%)   :", round(mean(resumen_falt$pct_falt), 2), "\n")
cat("Mediana de faltantes (%)    :", round(median(resumen_falt$pct_falt), 2), "\n")
```

> Como la mayoría de los faltantes corresponden a "no aplica" por la
> estructura de la encuesta (preguntas filtro), no podemos imputar todo
> masivamente. Aplicamos una **estrategia selectiva para reducir
> faltantes** en cuatro pasos:
>
> 1.  Filtramos al universo relevante (personas en edad de trabajar).
> 2.  Construimos la variable objetivo (`desempleado`).
> 3.  Seleccionamos un subconjunto de variables con respaldo teórico.
> 4.  Tratamos los faltantes restantes según su porcentaje:
>     - **\<10 %** → imputación simple (mediana / moda).
>     - **10–50 %** → recodificación como categoría "No informa".
>     - **\>50 %** → eliminación o tratamiento especial.

------------------------------------------------------------------------

# Construcción del dataset para modelado

## Paso 1 — Filtrar al universo de análisis (PET)

La pregunta de investigación se restringe a personas en edad de trabajar
(15 años o más, definición vigente del DANE desde 2021). Filtrar aquí,
además de ser coherente con la metodología oficial, elimina \~23 % de
los faltantes que en realidad eran "no aplica por edad".

```{r filtrar-pet, eval=TRUE}
# -- Flag global -------------------------
df_modelo_listo <- file.exists("df_modelo.rds")

if (df_modelo_listo) {
  message("Cargando df_modelo desde df_modelo.rds — saltando construcción")
  df_modelo <- readRDS("df_modelo.rds")

} else {
  # PET = 1: poblacion 15+ (definicion DANE).
  df_pet <- df_geih %>% filter(PET == 1)

  cat("Filas totales en GEIH:", format(nrow(df_geih), big.mark = ","), "\n")
  cat("Filas PET (15+ años) :", format(nrow(df_pet),  big.mark = ","), "\n")
  cat("Reduccion            :",
      round(100 * (1 - nrow(df_pet)/nrow(df_geih)), 1), "%\n")
}
```

------------------------------------------------------------------------

## Paso 2 — Construir la variable objetivo

Usamos los tres indicadores del DANE para clasificar el estado laboral:

- `OCI == 1` → **Ocupado**
- `FT == 1 & OCI ≠ 1` → **Desocupado**
- `FFT == 1` → **Inactivo**

```{r crear-target}
if (df_modelo_listo) {
  cat("df_modelo ya cargado, se omite este paso\n")
} else {

  # Forzamos a numerico (vienen como character desde el CSV).
  df_pet <- df_pet %>%
    mutate(
      OCI = as.numeric(OCI),   # Ocupado
      FT  = as.numeric(FT),    # Fuerza de trabajo
      FFT = as.numeric(FFT),   # Fuera de la fuerza de trabajo

      # Reglas DANE en orden de prioridad.
      estado_laboral = case_when(
        OCI == 1                              ~ "Ocupado",
        FT  == 1 & (is.na(OCI) | OCI != 1)    ~ "Desocupado",
        FFT == 1                              ~ "Inactivo",
        TRUE                                  ~ NA_character_
      ),

      # Target binario; el modelo restringira despues a FT activa.
      desempleado = ifelse(estado_laboral == "Desocupado", 1L, 0L)
    )

  cat("\nDistribucion del estado laboral:\n")
  print(table(df_pet$estado_laboral, useNA = "ifany"))
}
```

> La tasa oficial se calcula sobre la **fuerza de trabajo** (ocupados +
> desocupados), excluyendo a los inactivos.

### Tasa de desempleo por año (definición DANE)

```{r tasa-anio, eval=TRUE}
.df_tasa <- if (df_modelo_listo) df_modelo else df_pet

tasa_desempleo_anual <- .df_tasa %>%
  filter(estado_laboral %in% c("Ocupado", "Desocupado")) %>%
  group_by(ANIO) %>%
  summarise(
    fuerza_trabajo = n(),
    desempleados   = sum(estado_laboral == "Desocupado"),
    tasa_desempleo = round(100 * desempleados / fuerza_trabajo, 2)
  )

print(tasa_desempleo_anual)

tasa_global <- .df_tasa %>%
  filter(estado_laboral %in% c("Ocupado", "Desocupado")) %>%
  summarise(td = round(100 * mean(estado_laboral == "Desocupado"), 2)) %>%
  pull(td)

cat("\nTasa de desempleo global (2023-2025):", tasa_global, "%\n")

rm(.df_tasa)
```

```{r tasa-anio-grafico, eval=TRUE}
ggplot(tasa_desempleo_anual, aes(x = factor(ANIO), y = tasa_desempleo)) +
  geom_col(fill = "#2C7FB8", width = 0.6) +
  geom_text(aes(label = paste0(tasa_desempleo, "%")),
            vjust = -0.7, size = 5, fontface = "bold", color = "#2C7FB8") +
  geom_hline(yintercept = tasa_global, linetype = "dashed",
             color = "firebrick", linewidth = 0.7) +
  annotate("text",
           x = 0.7, y = tasa_global + 0.3,
           label = paste0("Promedio: ", tasa_global, "%"),
           color = "firebrick", size = 3.5, hjust = 0) +
  scale_y_continuous(
    limits = c(0, max(tasa_desempleo_anual$tasa_desempleo) * 1.15),
    expand = c(0, 0),
    labels = function(x) paste0(x, "%")
  ) +
  labs(
    x        = NULL,
    y        = "Tasa de desempleo",
    title    = "Tasa de desempleo en Colombia, 2023 – 2025",
    subtitle = "Desocupados sobre la fuerza de trabajo (PET activa)",
    caption  = "Fuente: GEIH — DANE"
  ) +
  theme_minimal(base_size = 12) +
  theme(
    plot.title         = element_text(face = "bold", size = 14),
    plot.subtitle      = element_text(color = "gray40",
                                      margin = ggplot2::margin(b = 10)),
    plot.caption       = element_text(color = "gray60", hjust = 1),
    panel.grid.major.x = element_blank(),
    panel.grid.minor   = element_blank()
  )
```

------------------------------------------------------------------------

## Paso 3 — Seleccionar variables relevantes

En lugar de modelar con las 546 columnas crudas, escogemos un
subconjunto justificado teóricamente. Criterios:

- Disponible para **toda** la población PET (no solo ocupados o
  desocupados).
- Respaldo en literatura sobre determinantes del desempleo.
- Porcentaje de faltantes en PET \< 50 %.

```{r seleccionar-vars}
# si df_modelo ya está cargado, saltamos.
if (df_modelo_listo) {
  cat("df_modelo ya cargado, se omite este paso\n")
} else {

vars_modelo <- c(
  # -- Llaves e identificacion --
  "PERIODO", "ANIO", "MES_NUM", "FEX_C18", "DPTO", "CLASE",
  "DIRECTORIO", "SECUENCIA_P", "ORDEN", "HOGAR",
  # (Nota: AREA no se incluye — es redundante con CLASE y tiene 27% NA)

  # -- Demograficas --
  "P3271", "P6040", "P6050", "P6080", "P6070",
  "P3038", "P3039",
  "P2057", "P2059", "P2061",   # Autorreconocimiento campesino (actual, pasado, comunidad)
  "P6083", "P6081", "P6071",   # Madre, padre y conyuge residen en el hogar

  # -- Educacion --
  "P3042", "P3042S1", "P3043", "P6170", "P6160",

  # -- Salud y discapacidad --
  "P6090", "P6100",
  "P1906S1", "P1906S3", "P1906S4",
  "P1906S5", "P1906S6", "P1906S7", "P1906S8",

  # -- Hogar y vivienda --
  "P6008", "P5090", "P4000", "P4010", "P4020",
  "P4030S1", "P4030S1A1",
  "P4030S2", "P4030S3", "P4030S4", "P4030S5",   # NBI: gas, alcantarillado, basuras, acueducto
  "P5000", "P5010", "P5020", "P5050", "P5080",

  # -- Inclusion financiera del hogar (multi-respuesta P5222*) --
  "P5222S1",                   # Cuenta corriente
  "P5222S2",                   # Cuenta de ahorros
  "P5222S7",                   # Tarjeta de credito
  "P5222S11",                  # Plataforma movil (nuevo 2025: Nequi, Daviplata, etc.)
  "P5222S9",                   # Ningun producto financiero

  # -- Fuerza de trabajo (aplica a toda la PET) --
  "P6240",                     # Actividad principal semana pasada
  "P6280",                     # Hizo diligencias para buscar trabajo
  "P6310",                     # Razon por la que no busco aunque desea trabajar
  "P6320",                     # Trabajo al menos 2 semanas en ultimos 12 meses
  "P6340",                     # Busco trabajo en ultimos 12 meses
  "P6351",                     # Disponibilidad la semana pasada

  # -- Trabajo (solo aplica a ocupados) --
  "P6430",                     # Posicion ocupacional (formal/informal)

  # -- No ocupados (solo desocupados / inactivos) --
  "DSI", "DSCY",               # Indicador desocupado sin / con experiencia
  "P7250",                     # Semanas buscando trabajo (duracion del desempleo)
  "P7430",                     # Ha trabajado alguna vez
  "P7440S1",                   # Meses desde el ultimo trabajo
  "P7450",                     # Razon por la que dejo el ultimo trabajo
  "P7350",                     # Posicion ocupacional en el ultimo trabajo
  "P744",                      # Disponibilidad la semana pasada (no ocupados)
  "P9460",                     # Recibe subsidio de desempleo

  # -- Vulnerabilidad / transferencias (otros ingresos) --
  "P7510S2",                   # Recibe remesas del exterior
  "P1661S1",                   # Familias en Accion
  "P1661S2",                   # Jovenes en Accion
  "P1661S3",                   # Colombia Mayor

  # -- Migracion --
  "P3373", "P3376", "P3383", "P3385",
  "P3386",                     # Motivo del cambio de residencia (12 meses)

  # -- Variables objetivo --
  "desempleado", "estado_laboral"
)

# `intersect` se queda con las que existen; `setdiff` revela las ausentes.
vars_disponibles <- intersect(vars_modelo, names(df_pet))
vars_ausentes    <- setdiff(vars_modelo, names(df_pet))

if (length(vars_ausentes) > 0) {
  cat("Atencion: Variables solicitadas pero no encontradas:\n")
  print(vars_ausentes)
}

df_modelo <- df_pet %>% dplyr::select(all_of(vars_disponibles))

cat("\nDimensiones del dataset de modelado:\n")
cat("  Filas    :", format(nrow(df_modelo), big.mark = ","), "\n")
cat("  Columnas :", ncol(df_modelo), "\n")

# -- Liberar memoria: df_pet ya no se usa ---------------------
rm(df_pet)
gc()
}
```  

------------------------------------------------------------------------

## Paso 4 — Diagnóstico de faltantes en el subset

Tras filtrar a PET, construir la variable objetivo y seleccionar las
variables relevantes, repetimos el conteo de faltantes sobre el subset
reducido. Esto nos permite confirmar que la estrategia selectiva
funcionó y decidir el tratamiento específico que recibirá cada columna
restante.

```{r falt-subset}
if (df_modelo_listo) {
  cat("df_modelo ya cargado, se omite este paso\n")
} else {
  # % de faltantes sobre el subset reducido (clasifica el tratamiento).
  falt_subset <- tibble(
    columna  = names(df_modelo),
    pct_falt = round(sapply(df_modelo, pct_faltante), 2)
  ) %>%
    arrange(desc(pct_falt))

  print(falt_subset, n = Inf)
}
```

------------------------------------------------------------------------

## Paso 5 — Tratamiento de faltantes según porcentaje

El diagnóstico del subset detecta variables con faltantes que provienen
de dos fuentes distintas: **NA por diseño del cuestionario** (variables
que solo se preguntan a un subgrupo, como `P5222*`, `P6071`, `P7250`,
`P7430`, `P1661S*`, etc.) y **NA por no-respuesta real**.

El grueso lo resolvemos en el **pre-tratamiento** del paso anterior (NA
estructural → `0` para binarias o `99` para categóricas). Las variables
restantes — con NA por no-respuesta real — entran al pipeline siguiente,
donde aplicamos dos estrategias diferenciadas según el porcentaje y la
naturaleza de cada variable:

- **\< 10 % faltantes** → imputación simple (mediana para numéricas,
  moda para categóricas).
- **10 – 50 % faltantes** → recodificación como categoría `"No informa"`
  (preserva la no-respuesta como información útil).
- **Variables sensibles de identidad o nivel socioeconómico** → siempre
  recodificación, aunque tengan pocos faltantes.

### Criterio adicional: variables sensibles

Tres variables del subset, aunque tengan menos del 10 % de faltantes, no
se imputan porque hacerlo introduciría un sesgo metodológico:

| Variable | \% NA | Razón por la que NO se imputa |
|------------------------|------------------------|------------------------|
| `P3038` | 6.23 | **Orientación sexual**. La moda es "heterosexual" (\>95 %). Imputar con moda eliminaría a las minorías LGBTI, justo el grupo cuya vulnerabilidad nos interesa. |
| `P3039` | 6.23 | **Identidad de género**. Mismo problema: imputar con la moda ("cisgénero") borra a las personas trans. |
| `P4030S1A1` | 3.54 | **Estrato socioeconómico**. Variable ordinal con peso económico claro; asignar la moda (estrato 2) inventa nivel socioeconómico al 3.5 % sin información. |

### Variables a imputar

Todas las variables con \< 10 % de faltantes (que no estén marcadas como
sensibles) reciben imputación simple. Las representativas son atributos
del hogar o información objetiva del entorno:

| Variable | \% NA | Tipo | Método | Justificación |
|---------------|---------------|---------------|---------------|---------------|
| `P6100` | 3.95 | Categórica | Moda | Régimen de salud — distribución bien repartida. |
| `P5080` | 3.76 | Categórica | Moda | Combustible para cocinar — atributo del hogar. |
| `P3376` | 3.31 | Binaria | Moda | ¿Vivió en exterior? — la inmensa mayoría responde "No". |
| `P6008` | 3.00 | Numérica | Mediana | Personas en el hogar — mediana estable (\~3). |
| `P5090` | 3.00 | Categórica | Moda | Tenencia de vivienda. |
| `P4010` | 3.00 | Categórica | Moda | Material de paredes. |
| `P4020` | 3.00 | Categórica | Moda | Material de pisos. |
| `P4030S1` | 3.00 | Binaria | Moda | Energía eléctrica — \>98 % la tiene. |
| `P4030S2` | \~3 | Binaria | Moda | Gas natural — parte del score NBI. |
| `P4030S3` | \~3 | Binaria | Moda | Alcantarillado — parte del score NBI. |
| `P4030S4` | \~3 | Binaria | Moda | Recolección de basuras — parte del score NBI. |
| `P4030S5` | \~3 | Binaria | Moda | Acueducto — parte del score NBI. |
| `P5000` | 3.00 | Numérica | Mediana | Cuartos disponibles. |
| `P5010` | 3.00 | Numérica | Mediana | Cuartos para dormir — usado para calcular hacinamiento. |
| `P5020` | 3.00 | Categórica | Moda | Servicio sanitario. |
| `P5050` | 3.00 | Categórica | Moda | Fuente de agua. |
| `P3383` | 1.84 | Categórica | Moda | Zona urbana/rural hace 5 años. |
| `P3385` | 0.35 | Categórica | Moda | Zona urbana/rural hace 12 meses. |

**Criterios comunes que justifican imputar estas variables:**

1.  **Faltantes bajos (\<10 %)** → efecto marginal sobre la
    distribución.
2.  **No son variables de identidad personal** → sin riesgo de borrar
    minorías vulnerables.
3.  **Atributos del hogar u objetivos del entorno** → la no-respuesta
    suele ser administrativa, no un sesgo sistemático.

### Variables a recodificar

Las variables con faltantes altos (10–50 %) y las marcadas como
sensibles reciben `"No informa"` (categóricas) o `99` (numéricas,
convención DANE) para preservar la no-respuesta como categoría
informativa:

| Variable | \% NA | Motivo de recodificación |
|------------------------|------------------------|------------------------|
| `P6430` | 45.80 | Faltantes altos: posición ocupacional, solo aplica a ocupados. |
| `P3043` | 36.93 | Faltantes altos: solo aplica a quienes obtuvieron título educativo. |
| `P4000` | 34.10 | Faltantes altos: tipo de vivienda no siempre se captura. |
| `P2059` | 31.90 | Faltantes altos: autorreconocimiento campesino pasado, pregunta condicionada. |
| `P3038` | 6.23 | **Sensible**: imputar borraría minorías LGBTI. |
| `P3039` | 6.23 | **Sensible**: imputar borraría personas trans. |
| `P4030S1A1` | 3.54 | **Sensible**: estrato ordinal con peso económico. |

### Justificación general del enfoque

La imputación por **mediana** (numéricas) y **moda** (categóricas) es la
estrategia más conservadora y reproducible cuando los faltantes son
pocos. No introduce supuestos fuertes (a diferencia de KNN o regresión
múltiple) y mantiene la base operable para los modelos.

Las variables con faltantes altos o de identidad personal se
**recodifican** porque el hecho mismo de no responder puede ser un
predictor relevante del desempleo (por ejemplo, no informar la tenencia
de cuenta de ahorros puede correlacionar con informalidad laboral).

### Pre-tratamiento: variables con NA estructural

Buena parte de las variables tienen NA por **diseño del cuestionario**:
solo se pregunta a un subgrupo (ocupados, desocupados, quienes tienen
pareja, etc.). Para estas, el `NA` significa "no aplica", no "no
respondió". Las tratamos manualmente antes del pipeline general,
distinguiendo dos casos:

- **Binarias / multi-respuesta** (1 = Sí; el resto = "no aplica" o
  "no"): `NA` → `0`. Incluye productos financieros (`P5222S*`), cónyuge
  en hogar (`P6071`), indicadores de fuerza de trabajo (`DSI`, `DSCY`),
  búsqueda de empleo (`P6280`, `P6320`, `P6340`, `P6351`, `P744`),
  historial laboral (`P7430`), subsidio de desempleo (`P9460`), remesas
  y transferencias (`P7510S2`, `P1661S1-S3`) y contadores como semanas
  buscando (`P7250`) o meses desde el último empleo (`P7440S1`).
- **Categóricas con códigos múltiples** (actividad principal, razón de
  no búsqueda, razón de salida, posición ocupacional anterior, motivo de
  migración): `NA` → `99` (convención DANE para "No aplica / No
  informa"). Después se recodifican a categorías legibles en el paso
  siguiente.

```{r pre-tratar-multi}
if (df_modelo_listo) {
  cat("df_modelo ya cargado, se omite este paso\n")
} else {

# Binarias / multi-respuesta: NA = no aplica = 0, valores != 1 = 0, 1 = 1
vars_na_cero <- c(
  # Productos financieros (multi-respuesta P5222*)
  "P5222S1", "P5222S2", "P5222S7", "P5222S11", "P5222S9",
  # Composicion familiar
  "P6071",
  # Indicadores de fuerza de trabajo (solo desocupados)
  "DSI", "DSCY",
  # Busqueda de empleo (binarias)
  "P6280", "P6320", "P6340", "P6351", "P744",
  # Historial laboral y subsidio
  "P7430", "P9460",
  # Vulnerabilidad / transferencias
  "P7510S2", "P1661S1", "P1661S2", "P1661S3"
)

df_modelo <- df_modelo %>%
  mutate(across(
    all_of(intersect(vars_na_cero, names(df_modelo))),
    ~ ifelse(is.na(.x) | .x != 1, 0L, 1L)
  ))

# CONTADORES: NA = no aplica = 0, pero PRESERVAR el valor original.
# IMPORTANTE: estas son variables continuas (número de semanas, meses).
# NO deben tratarse como binarias 0/1 — el valor real importa.
vars_contadores <- c(
  "P7250",    # Semanas buscando trabajo (continuo, hasta ~52)
  "P7440S1"   # Meses desde el ultimo trabajo (continuo)
)

df_modelo <- df_modelo %>%
  mutate(across(
    all_of(intersect(vars_contadores, names(df_modelo))),
    ~ ifelse(is.na(.x), 0L, as.integer(.x))
  ))

# Categoricas estructurales: NA = no aplica = 99 (DANE)
vars_na_99 <- c(
  "P6240",          # Actividad principal semana pasada
  "P6310",          # Razon por la que no busco
  "P7450", "P7350", # Razon / posicion en ultimo trabajo
  "P3386"           # Motivo del cambio de residencia
)

df_modelo <- df_modelo %>%
  mutate(across(
    all_of(intersect(vars_na_99, names(df_modelo))),
    ~ ifelse(is.na(.x), 99L, as.integer(.x))
  ))

# Verificacion rapida
cat("Pre-tratamiento aplicado a", length(vars_na_cero) + length(vars_na_99),
    "variables.\n")
cat("Resumen de las binarias (% con valor 1):\n")
df_modelo %>%
  summarise(across(all_of(intersect(vars_na_cero, names(df_modelo))),
                   ~ round(mean(.x == 1) * 100, 2))) %>%
  pivot_longer(everything(), names_to = "variable", values_to = "pct_si") %>%
  arrange(desc(pct_si)) %>%
  print(n = Inf)
}
```

### Identificación de columnas para los dos tratamientos

```{r decidir-tratamiento}
if (df_modelo_listo) {
  cat("df_modelo ya cargado, se omite este paso\n")
} else {

# MODA: 
moda <- function(x) {
  x <- x[!is.na(x) & x != ""]
  if (length(x) == 0) return(NA)
  names(sort(table(x), decreasing = TRUE))[1]
}

# Columnas protegidas (no se tocan)
no_imputar <- c(
  "desempleado", "estado_laboral",
  "PERIODO", "ANIO", "MES_NUM", "FEX_C18", "DPTO",
  "DIRECTORIO", "SECUENCIA_P", "ORDEN", "HOGAR",
  # Variables con NA estructural ya resueltas en el pre-tratamiento.
  # Se excluyen aqui para evitar que el pipeline general las procese
  # de nuevo (no afectaria los datos, pero ensucia los conteos).
  "P5222S1", "P5222S2", "P5222S7", "P5222S9", "P5222S11",
  "P6071",
  "DSI", "DSCY", "P6280", "P6320", "P6340", "P6351", "P744",
  "P7430", "P9460", "P7250", "P7440S1",
  "P7510S2", "P1661S1", "P1661S2", "P1661S3",
  "P6240", "P6310", "P7450", "P7350", "P3386"
)

# Variables sensibles que NUNCA imputamos con moda
# aunque tengan <10% de faltantes (sesgaria el analisis)
vars_sensibles <- c(
  "P3038",     # Orientacion sexual: imputar borraria minorias LGBTI
  "P3039",     # Identidad de genero: imputar borraria personas trans
  "P4030S1A1"  # Estrato: ordinal economico.
)

# Dos listas:
#   - cols_imputar: <10% NA -> moda/mediana.
#   - cols_recodificar: 10-50% NA o sensibles.
cols_imputar <- falt_subset %>%
  filter(pct_falt > 0 & pct_falt < 10,
         !columna %in% no_imputar,
         !columna %in% vars_sensibles) %>%
  pull(columna)

cols_recodificar <- falt_subset %>%
  filter((pct_falt >= 10 & pct_falt <= 50) | columna %in% vars_sensibles,
         !columna %in% no_imputar) %>%
  pull(columna)

# Reporte resumen
cat("Columnas a imputar       :", length(cols_imputar), "\n")
cat("Columnas a recodificar   :", length(cols_recodificar), "\n\n")

# Tabla con el detalle
detalle_tratamiento <- falt_subset %>%
  filter(columna %in% c(cols_imputar, cols_recodificar)) %>%
  mutate(
    tratamiento = case_when(
      columna %in% cols_imputar     ~ "Imputar (mediana/moda)",
      columna %in% cols_recodificar ~ "Recodificar (No informa)"
    ),
    nota = case_when(
      columna %in% vars_sensibles ~ "Sensible: preservar no-respuesta",
      pct_falt > 10               ~ "Faltantes altos",
      TRUE                        ~ ""
    )
  ) %>%
  arrange(tratamiento, desc(pct_falt))

print(detalle_tratamiento, n = Inf)
}
```

### Aplicación de la imputación

Una vez identificadas las columnas, ejecutamos las dos operaciones:

```{r aplicar-imputar}
if (df_modelo_listo) {
  cat("df_modelo ya cargado, se omite este paso\n")
} else {
  # Numericas -> MEDIANA (robusta a outliers). Categoricas -> MODA.
  for (col in cols_imputar) {
    x <- df_modelo[[col]]
    if (is.numeric(x)) {
      x[is.na(x)] <- median(x, na.rm = TRUE)
    } else {
      x[is.na(x) | x == "" | x == "."] <- moda(x)
    }
    df_modelo[[col]] <- x
  }

  # Recodificacion: marcamos la no-respuesta con 99 (DANE) o "No informa".
  for (col in cols_recodificar) {
    x <- df_modelo[[col]]
    if (is.numeric(x)) {
      x[is.na(x)] <- 99
    } else {
      x[is.na(x) | x == "" | x == "."] <- "No informa"
    }
    df_modelo[[col]] <- x
  }
}
```
### Verificación post-tratamiento

Confirmamos que no queden faltantes en el dataset:

```{r verificar-faltantes}
if (df_modelo_listo) {
  cat("df_modelo ya cargado, se omite este paso\n")
} else {
  # Tras el tratamiento, ninguna columna debe conservar NAs.
  falt_post <- sapply(df_modelo, pct_faltante)
  cat("Variables aun con faltantes:\n")
  print(falt_post[falt_post > 0])
}
```

> Todas las columnas quedaron tratadas y el dataset está listo para la
> fase de recodificación.


## Paso 6 — Recodificación y nuevas variables derivadas

Con los faltantes resueltos, ahora **traducimos los códigos numéricos a
categorías legibles** y construimos **nuevas variables derivadas** que
serán útiles tanto para el EDA como para los modelos de clasificación.

### Tipos de transformaciones

| Tipo | Variables creadas | Para qué sirven |
|------------------------|------------------------|------------------------|
| **Categóricas legibles** | `sexo`, `grupo_edad`, `nivel_educativo`, `zona`, `tenencia`, `es_campesino`, `fue_campesino`, `comunidad_campesina`, `padres_presentes`, `tipo_trabajo`, `etnia`, `actividad_principal`, `posicion_ultimo_trabajo`, `razon_dejo_trabajo`, `razon_no_busqueda`, `motivo_migracion`, `departamento`, `region` | Facilitan la interpretación de gráficos y tablas (mejor leer "Femenino" que "2") |
| **Indicadores binarios** | `discapacidad`, `discapacidad_severa`, `tiene_cta_corriente`, `bancarizado`, `tiene_tc`, `tiene_plataforma`, `sin_producto_fin`, `migrante_internacional`, `migrante_interno`, `huerfano_*`, `jefe_hogar`, `conyuge_en_hogar`, `mayor_18`, `hac_critico`, `busca_trabajo`, `disponible_trabajar`, `exp_laboral_previa`, `desalentado`, `trabajo_reciente`, `recibe_remesas`, `recibe_familias_accion`, `recibe_jovenes_accion`, `recibe_colombia_mayor`, `tiene_subsidio_desempleo` | Resumen 0/1 que captura una condición compleja en una sola variable |
| **Variables derivadas / scores** | `estrato`, `hacinamiento`, `inclusion_fin_score`, `servicios_basicos_score`, `transferencias_gov`, `semanas_desempleo`, `meses_sin_trabajo`, `n_menores_5`, `n_menores_15`, `n_mayores_65`, `n_pet_hogar`, `razon_dependencia` | Combinan varias columnas en una métrica nueva con sentido analítico |

### Justificación de cada variable

- **`sexo`** (desde `P3271`): se usan las etiquetas oficiales del
  diccionario, **Masculino** y **Femenino**, para no confundirlas con
  identidad de género (`P3039`).
- **`grupo_edad`**: agrupa `P6040` en rangos quinquenales empezando en
  15 años (definición de PET vigente en GEIH desde 2021).
- **`nivel_educativo`**: agrupa los **13 códigos** de `P3042` siguiendo
  el orden formal del diccionario DANE (Ninguno → Preescolar → Básica
  primaria → Básica secundaria → Media → Técnica/Tecnológica →
  Universitaria → Posgrado), sin mezclar niveles distintos.
- **`zona`**: el diccionario 2025 solo tiene **2 categorías** oficiales
  (Cabecera y Resto). El DANE unificó "centro poblado" y "rural
  disperso" en una sola categoría.
- **`tenencia`**: conserva las **7 categorías** originales de `P5090`
  (Propia, Arrendada, Usufructo, Posesión sin título, Propiedad
  colectiva, Otra) en lugar de colapsarlas.
- **`es_campesino`**, **`fue_campesino`**, **`comunidad_campesina`** (de
  `P2057`, `P2059`, `P2061`): trayectoria e identidad campesina.
  Variables relevantes para perfiles rurales e informalidad.
- **`padres_presentes`** (`P6083` y `P6081`): composición familiar
  general (en hogar / fuera del hogar).
- **`huerfano_madre`** / **`huerfano_padre`** / **`huerfano_alguno`**:
  separan correctamente el código 3 ("Fallecido/a"). Importante porque
  la orfandad afecta el ingreso al mercado laboral de manera distinta a
  la no-cohabitación.
- **`tipo_trabajo`** (de `P6430`): posición ocupacional. Solo aplica a
  ocupados; al resto se le asigna *"No aplica (no ocupado)"*.
- **`conyuge_en_hogar`** (de `P6071`): presencia del cónyuge, indicador
  de estabilidad familiar.
- **`mayor_18`**: lo derivamos directamente de `P6040 >= 18` en vez de
  usar la variable `POB_MAY18` del DANE, porque esa columna trae NA
  estructural para los menores y al imputarla con la moda perdíamos a
  todos los del grupo 15-17.
- **`discapacidad`**: combina las 7 preguntas `P1906S*` considerando los
  niveles 1 a 3. **`discapacidad_severa`** solo captura nivel 1 ("No
  puede hacerlo").
- **Inclusión financiera** (`tiene_cta_corriente`, `bancarizado`,
  `tiene_tc`, `tiene_plataforma`, `sin_producto_fin`,
  `inclusion_fin_score`): cinco indicadores binarios y un score
  agregado. Se incluye **`P5222S11`** (nueva variable 2025 — plataformas
  móviles tipo Nequi, Daviplata, Bancolombia a la mano) porque es el
  principal canal de inclusión financiera para jóvenes y poblaciones
  vulnerables en Colombia.
- **`migrante_internacional`**: nació fuera del país (`P3373 == 3`) o
  vivió en el exterior \>6m (`P3376 == 1`).
- **`migrante_interno`**: nació en otro municipio colombiano
  (`P3373 == 2`).
- **`jefe_hogar`**: ser jefe del hogar implica presión económica que
  afecta la búsqueda de empleo.
- **`estrato`**: extraído de `P4030S1A1` como entero ordinal. Usamos
  **99** ("No informa", convención DANE) para los casos sin estrato.
- **`hacinamiento`** y **`hac_critico`**: cociente personas/cuartos para
  dormir. Indicador robusto de pobreza estructural; \>3 personas por
  cuarto se considera hacinamiento crítico (criterio DANE).
- **`etnia`** (de `P6080`): pertenencia étnica con 6 categorías
  oficiales (Indígena / Gitano / Raizal / Palenquero / Afrocolombiano /
  Ninguno). Relevante para brechas laborales.
- **`actividad_principal`** (de `P6240`): qué hizo la persona la semana
  pasada (trabajando / buscando / estudiando / oficios del hogar /
  incapacitado / otra). Útil para distinguir inactividad voluntaria de
  involuntaria.
- **`busca_trabajo`**, **`desalentado`**, **`exp_laboral_previa`**,
  **`disponible_trabajar`**, **`trabajo_reciente`**: indicadores clave
  de comportamiento laboral. `desalentado` captura a quienes desean
  trabajar pero ya no buscan por razones de mercado (no porque estén
  estudiando o jubilados), grupo de alta vulnerabilidad invisible en la
  tasa oficial de desempleo.
- **`posicion_ultimo_trabajo`** (de `P7350`) y **`razon_dejo_trabajo`**
  (de `P7450`): historia laboral reciente para quienes no están ocupados
  pero tienen experiencia. Para los ocupados o sin experiencia se asigna
  *"No aplica"*.
- **`razon_no_busqueda`** (de `P6310`): por qué quienes desean trabajar
  no han buscado. Diferencia restricciones familiares, salud, edad,
  estudio y desánimo.
- **`semanas_desempleo`** (de `P7250`) y **`meses_sin_trabajo`** (de
  `P7440S1`): duración del desempleo y tiempo fuera del mercado.
  Variables continuas que el modelo puede usar directamente.
- **`servicios_basicos_score`**: cuenta cuántos de los 5 servicios
  públicos (`P4030S1-S5`: energía, gas, alcantarillado, basuras,
  acueducto) tiene el hogar. 5 = cobertura completa; 0 = sin servicios.
  Proxy directo de pobreza estructural.
- **`recibe_remesas`** (de `P7510S2`): hogar con migrantes en el
  exterior. Correlaciona con menor presión por buscar empleo formal.
- **Transferencias del gobierno** (`recibe_familias_accion`,
  `recibe_jovenes_accion`, `recibe_colombia_mayor` y el score agregado
  `transferencias_gov`): indicador de vulnerabilidad reconocida por el
  Estado.
- **`tiene_subsidio_desempleo`** (de `P9460`): formalidad reciente. Solo
  quienes cotizaron a una caja de compensación pueden recibirlo.
- **`motivo_migracion`** (de `P3386`): por qué cambió de residencia en
  los últimos 12 meses. Distingue migración laboral, por conflicto, por
  estudios o por reagrupamiento familiar. Quienes no cambiaron de
  residencia entran a *"No cambio de residencia"*.
- **Composición del hogar** (`n_menores_5`, `n_menores_15`,
  `n_mayores_65`, `n_pet_hogar`, `razon_dependencia`): se calculan sobre
  `df_geih` (hogar completo, **antes** del filtro PET) y se unen al
  `df_modelo` con `left_join` por las llaves del hogar. Esto es
  indispensable: si las calculáramos sobre `df_modelo` el conteo de
  menores siempre daría 0, porque PET = 15+. La razón de dependencia se
  define como (menores de 15 + mayores de 65) / PET activa (15-64) y es
  predictor clave del desempleo femenino en Colombia.
- **`departamento`** (de `DPTO`): mapea los 33 códigos DIVIPOLA a
  nombres legibles (Antioquia, Bogotá DC, Valle, …). Útil para tablas y
  gráficos, y permite que los modelos basados en árboles exploten la
  heterogeneidad regional.
- **`region`**: agrupa los departamentos en las **5 regiones oficiales**
  de Colombia (Andina, Caribe, Pacífica, Orinoquía, Amazonía), separando
  `Bogotá DC` por su peso económico particular. El desempleo en Colombia
  tiene fuerte variación regional (Chocó \>20 %, Bogotá \~11 %, rural
  \<8 %), así que esta variable da una señal limpia con baja
  cardinalidad.

```{r recodificar}
if (df_modelo_listo) {
  cat("df_modelo ya cargado, se omite este paso\n")
} else {


df_modelo <- df_modelo %>%
  mutate(
    # -- Categoricas legibles --
    # Sexo al nacer (P3271): el diccionario usa Masculino/Femenino
    sexo = case_when(
      P3271 == 1 ~ "Masculino",
      P3271 == 2 ~ "Femenino",
      TRUE       ~ "No informa"
    ),

    # Grupos de edad quinquenales (a partir de 15, edad minima de PET en GEIH 2025)
    grupo_edad = case_when(
      P6040 <  18 ~ "15-17",
      P6040 <  25 ~ "18-24",
      P6040 <  35 ~ "25-34",
      P6040 <  45 ~ "35-44",
      P6040 <  55 ~ "45-54",
      P6040 <  65 ~ "55-64",
      P6040 >= 65 ~ "65+",
      TRUE        ~ "No informa"
    ),

    # Nivel educativo agrupado segun el diccionario DANE (P3042 tiene 13 niveles)
    nivel_educativo = case_when(
      P3042 == 1                ~ "Ninguno",
      P3042 == 2                ~ "Preescolar",
      P3042 == 3                ~ "Basica primaria",
      P3042 == 4                ~ "Basica secundaria",
      P3042 %in% c(5, 6)        ~ "Media (academica/tecnica)",
      P3042 %in% c(7, 8, 9)     ~ "Tecnica/Tecnologica/Normalista",
      P3042 == 10               ~ "Universitaria",
      P3042 %in% c(11, 12, 13)  ~ "Posgrado (Esp./Maest./Doct.)",
      TRUE                      ~ "No informa"
    ),

    # Zona segun CLASE en GEIH 2025: solo 2 categorias oficiales
    # (DANE unifico centro poblado y rural disperso en "Resto")
    zona = case_when(
      CLASE == 1 ~ "Cabecera",
      CLASE == 2 ~ "Resto (centro poblado y rural disperso)",
      TRUE       ~ "No informa"
    ),

    # Tenencia de la vivienda (P5090 tiene 7 categorias, conservamos todas)
    tenencia = case_when(
      P5090 %in% c(1, 2) ~ "Propia",
      P5090 == 3         ~ "Arrendada",
      P5090 == 4         ~ "Usufructo",
      P5090 == 5         ~ "Posesion sin titulo",
      P5090 == 6         ~ "Propiedad colectiva",
      P5090 == 7         ~ "Otra",
      TRUE               ~ "No informa"
    ),

    # Autorreconocimiento campesino actual (P2057)
    es_campesino = case_when(
      P2057 == 1 ~ "Si",
      P2057 == 2 ~ "No",
      TRUE       ~ "No informa"
    ),

    # Alguna vez se considero campesino (P2059)
    fue_campesino = case_when(
      P2059 == 1 ~ "Si",
      P2059 == 2 ~ "No",
      TRUE       ~ "No aplica / No informa"
    ),

    # Considera que su comunidad es campesina (P2061)
    comunidad_campesina = case_when(
      P2061 == 1 ~ "Si",
      P2061 == 2 ~ "No",
      TRUE       ~ "No aplica / No informa"
    ),

    # Presencia de padres en el hogar (P6083 madre, P6081 padre)
    # Distingue residencia de fallecimiento usando indicadores aparte
    padres_presentes = case_when(
      P6083 == 1 & P6081 == 1 ~ "Ambos en hogar",
      P6083 == 1 | P6081 == 1 ~ "Solo uno en hogar",
      TRUE                    ~ "Ninguno en hogar"
    ),

    # Tipo de trabajo (P6430 — solo aplica a ocupados, NA para los demas)
    tipo_trabajo = case_when(
      P6430 %in% c(1, 2)  ~ "Asalariado (formal)",
      P6430 == 3          ~ "Empleado domestico",
      P6430 == 4          ~ "Cuenta propia",
      P6430 == 5          ~ "Patron o empleador",
      P6430 == 6          ~ "Familiar sin remuneracion",
      P6430 == 7          ~ "Jornalero o peon",
      P6430 == 8          ~ "Otro",
      TRUE                ~ "No aplica (no ocupado)"
    ),

    # Pertenencia etnica (P6080)
    etnia = case_when(
      P6080 == 1 ~ "Indigena",
      P6080 == 2 ~ "Gitano/Rrom",
      P6080 == 3 ~ "Raizal",
      P6080 == 4 ~ "Palenquero",
      P6080 == 5 ~ "Afrocolombiano",
      P6080 == 6 ~ "Ningun grupo etnico",
      TRUE       ~ "No informa"
    ),

    # Actividad principal la semana pasada (P6240)
    actividad_principal = case_when(
      P6240 == 1 ~ "Trabajando",
      P6240 == 2 ~ "Buscando trabajo",
      P6240 == 3 ~ "Estudiando",
      P6240 == 4 ~ "Oficios del hogar",
      P6240 == 5 ~ "Incapacitado permanente",
      P6240 == 6 ~ "Otra actividad",
      TRUE       ~ "No informa"
    ),

    # Posicion ocupacional en el ultimo trabajo (P7350 — solo no ocupados con experiencia)
    posicion_ultimo_trabajo = case_when(
      P7350 %in% c(1, 2) ~ "Asalariado (formal)",
      P7350 == 3         ~ "Empleado domestico",
      P7350 == 4         ~ "Cuenta propia",
      P7350 == 5         ~ "Patron o empleador",
      P7350 == 6         ~ "Familiar sin remuneracion",
      P7350 == 7         ~ "Jornalero o peon",
      P7350 == 9         ~ "Otro",
      TRUE               ~ "No aplica / Sin experiencia"
    ),

    # Razon por la que dejo el ultimo trabajo (P7450)
    razon_dejo_trabajo = case_when(
      P7450 == 1 ~ "Despido",
      P7450 == 2 ~ "Para estudiar",
      P7450 == 3 ~ "Responsabilidades familiares",
      P7450 == 4 ~ "Enfermedad o accidente",
      P7450 == 5 ~ "Jubilacion o retiro",
      P7450 == 6 ~ "Condiciones insatisfactorias",
      P7450 == 7 ~ "Cierre de la empresa",
      P7450 == 8 ~ "Trabajo temporal terminado",
      P7450 == 9 ~ "Otra",
      TRUE       ~ "No aplica / Sin experiencia"
    ),

    # Razon por la que no busco trabajo (P6310 — solo desalentados)
    razon_no_busqueda = case_when(
      P6310 == 1                ~ "Ya encontro trabajo",
      P6310 == 2                ~ "No hay trabajo disponible",
      P6310 == 3                ~ "Esta esperando",
      P6310 %in% c(4, 5, 6)     ~ "Desalentado / Sin habilidades",
      P6310 == 7                ~ "No tiene recursos para negocio",
      P6310 %in% c(8, 9)        ~ "Edad",
      P6310 == 10               ~ "Responsabilidades familiares",
      P6310 == 11               ~ "Problemas de salud",
      P6310 == 12               ~ "Esta estudiando",
      P6310 == 13               ~ "Otra razon",
      TRUE                      ~ "No aplica"
    ),

    # Motivo del cambio de residencia (P3386)
    motivo_migracion = case_when(
      P3386 == 1   ~ "Trabajo",
      P3386 == 2   ~ "Estudio",
      P3386 == 3   ~ "Salud",
      P3386 == 4   ~ "Conflicto armado",
      P3386 == 5   ~ "Violencia / Inseguridad",
      P3386 == 6   ~ "Desastres naturales",
      P3386 == 7   ~ "Conformacion de hogar",
      P3386 == 8   ~ "Acompañar familia",
      P3386 == 9   ~ "Motivos culturales",
      P3386 == 10  ~ "Adquisicion de vivienda",
      P3386 == 11  ~ "Otro",
      TRUE         ~ "No cambio de residencia"
    ),

    # Departamento legible (DPTO viene como codigo DIVIPOLA "05", "11", etc.)
    departamento = case_when(
      DPTO == "05" ~ "Antioquia",
      DPTO == "08" ~ "Atlantico",
      DPTO == "11" ~ "Bogota DC",
      DPTO == "13" ~ "Bolivar",
      DPTO == "15" ~ "Boyaca",
      DPTO == "17" ~ "Caldas",
      DPTO == "18" ~ "Caqueta",
      DPTO == "19" ~ "Cauca",
      DPTO == "20" ~ "Cesar",
      DPTO == "23" ~ "Cordoba",
      DPTO == "25" ~ "Cundinamarca",
      DPTO == "27" ~ "Choco",
      DPTO == "41" ~ "Huila",
      DPTO == "44" ~ "La Guajira",
      DPTO == "47" ~ "Magdalena",
      DPTO == "50" ~ "Meta",
      DPTO == "52" ~ "Nariño",
      DPTO == "54" ~ "Norte de Santander",
      DPTO == "63" ~ "Quindio",
      DPTO == "66" ~ "Risaralda",
      DPTO == "68" ~ "Santander",
      DPTO == "70" ~ "Sucre",
      DPTO == "73" ~ "Tolima",
      DPTO == "76" ~ "Valle",
      DPTO == "81" ~ "Arauca",
      DPTO == "85" ~ "Casanare",
      DPTO == "86" ~ "Putumayo",
      DPTO == "88" ~ "San Andres",
      DPTO == "91" ~ "Amazonas",
      DPTO == "94" ~ "Guainia",
      DPTO == "95" ~ "Guaviare",
      DPTO == "97" ~ "Vaupes",
      DPTO == "99" ~ "Vichada",
      TRUE         ~ "Otro"
    ),

    # Region geografica (5 oficiales + Bogota separada por su tamaño).
    # El desempleo en Colombia tiene fuerte variacion regional, asi que
    # agrupar por region da mas señal al modelo que el codigo crudo.
    region = case_when(
      DPTO == "11"                                                       ~ "Bogota DC",
      DPTO %in% c("05","15","17","25","41","54","63","66","68","73")    ~ "Andina",
      DPTO %in% c("08","13","20","23","44","47","70","88")              ~ "Caribe",
      DPTO %in% c("19","27","52","76")                                  ~ "Pacifica",
      DPTO %in% c("50","81","85","99")                                  ~ "Orinoquia",
      DPTO %in% c("18","86","91","94","95","97")                        ~ "Amazonia",
      TRUE                                                               ~ "Otro"
    ),


    # -- Indicadores binarios --
    # Discapacidad: cualquier persona con dificultad (codigos 1, 2 o 3) en
    # al menos una de las 7 dimensiones de P1906S*. El nivel 4 es "Sin dificultad".
    discapacidad = as.integer(
      (P1906S1 %in% 1:3 | P1906S3 %in% 1:3 | P1906S4 %in% 1:3 |
       P1906S5 %in% 1:3 | P1906S6 %in% 1:3 | P1906S7 %in% 1:3 |
       P1906S8 %in% 1:3) %in% TRUE
    ),

    # Discapacidad severa: solo "No puede hacerlo" (codigo 1)
    discapacidad_severa = as.integer(
      (P1906S1 == 1 | P1906S3 == 1 | P1906S4 == 1 |
       P1906S5 == 1 | P1906S6 == 1 | P1906S7 == 1 | P1906S8 == 1) %in% TRUE
    ),

    # Inclusion financiera (multi-respuesta ya tratadas: 0/1 directo)
    tiene_cta_corriente = as.integer(P5222S1 == 1),
    bancarizado         = as.integer(P5222S2 == 1),   # cuenta de ahorros
    tiene_tc            = as.integer(P5222S7 == 1),   # tarjeta de credito
    tiene_plataforma    = as.integer(P5222S11 == 1),  # nuevo 2025: Nequi/Daviplata/etc.
    sin_producto_fin    = as.integer(P5222S9 == 1),   # ningun producto financiero

    # Indice agregado de inclusion financiera (0 = sin productos, hasta 4)
    inclusion_fin_score = tiene_cta_corriente + bancarizado +
                          tiene_tc + tiene_plataforma,

    # Migracion internacional (nacio fuera o vivio en exterior >6m)
    migrante_internacional = as.integer((P3373 == 3 | P3376 == 1) %in% TRUE),

    # Migracion interna (nacio en otro municipio de Colombia)
    migrante_interno = as.integer((P3373 == 2) %in% TRUE),

    # Orfandad: padre y/o madre fallecida (codigo 3 en P6083/P6081)
    huerfano_madre = as.integer((P6083 == 3) %in% TRUE),
    huerfano_padre = as.integer((P6081 == 3) %in% TRUE),
    huerfano_alguno = as.integer((P6083 == 3 | P6081 == 3) %in% TRUE),

    # Jefe del hogar (P6050 == 1)
    jefe_hogar = as.integer((P6050 == 1) %in% TRUE),

    # Conyuge reside en el hogar (P6071, solo aplica si tiene pareja)
    conyuge_en_hogar = as.integer((P6071 == 1) %in% TRUE),

    # Mayor de 18: lo derivamos directamente de la edad
    mayor_18 = as.integer(P6040 >= 18),


    # -- Indicadores binarios de busqueda y experiencia laboral --
    # Busco trabajo en las ultimas 4 semanas (P6280 ya pre-tratada 0/1)
    busca_trabajo = as.integer(P6280 == 1),

    # Disponibilidad inmediata para trabajar (P6351 / P744)
    disponible_trabajar = as.integer((P6351 == 1 | P744 == 1) %in% TRUE),

    # Experiencia laboral previa (P7430 — alguna vez trabajo 2+ semanas)
    exp_laboral_previa = as.integer(P7430 == 1),

    # Desalentado: desea trabajar pero no busca, NO por estudio ni jubilacion
    desalentado = as.integer(
      (busca_trabajo == 0 &
       P6310 %in% c(2, 3, 4, 5, 6, 8, 9)) %in% TRUE
    ),

    # Trabajo recientemente (P6320 — al menos 2 semanas en los ultimos 12 meses)
    trabajo_reciente = as.integer(P6320 == 1),


    # -- Indicadores binarios de vulnerabilidad / dependencia economica --
    recibe_remesas         = as.integer(P7510S2 == 1),
    recibe_familias_accion = as.integer(P1661S1 == 1),
    recibe_jovenes_accion  = as.integer(P1661S2 == 1),
    recibe_colombia_mayor  = as.integer(P1661S3 == 1),

    # Indice agregado de transferencias del gobierno (0 a 3)
    transferencias_gov = recibe_familias_accion +
                         recibe_jovenes_accion +
                         recibe_colombia_mayor,

    # Recibio subsidio de desempleo (P9460)
    tiene_subsidio_desempleo = as.integer(P9460 == 1),


    # -- Variables derivadas --
    # Estrato: 1-6 valido. 99 = sin estrato / no informa (convencion DANE).
    estrato = ifelse(P4030S1A1 %in% 1:6,
                     as.integer(P4030S1A1), 99L),

    # Hacinamiento: 0 si no se puede calcular (P5010 = 0)
    hacinamiento = ifelse(P5010 > 0, P6008 / P5010, 0),

    # Hacinamiento critico (>3 personas por cuarto, criterio DANE)
    hac_critico = as.integer((hacinamiento > 3) %in% TRUE),

    # Servicios basicos (NBI parcial): cuenta cuantos de los 5 servicios
    # publicos tiene el hogar. 5 = cobertura completa; 0 = sin servicios.
    servicios_basicos_score = as.integer(P4030S1 == 1) +
                              as.integer(P4030S2 == 1) +
                              as.integer(P4030S3 == 1) +
                              as.integer(P4030S4 == 1) +
                              as.integer(P4030S5 == 1),

    # Semanas buscando trabajo (P7250 ya pre-tratada con 0 cuando no aplica).
    # Los códigos DANE 98, 99, 998, 999 ("No sabe / No informa") se convierten
    # a 0 porque 19 años buscando empleo no es plausible.
    semanas_desempleo = ifelse(P7250 %in% c(98, 99, 998, 999) | P7250 > 200,
                               0L, as.integer(P7250)),

    # Meses desde el ultimo trabajo (P7440S1 ya pre-tratada con 0)
    meses_sin_trabajo = ifelse(P7440S1 %in% c(98, 99, 998, 999) | P7440S1 > 600,
                               0L, as.integer(P7440S1))
  )

# Composicion del hogar: se calcula sobre df_geih (hogar completo, con
# menores) porque df_modelo ya esta filtrado a PET.
hogar_composicion <- df_geih %>%
  group_by(PERIODO, DIRECTORIO, SECUENCIA_P) %>%
  summarise(
    n_menores_5    = sum(P6040 < 5,  na.rm = TRUE),
    n_menores_15   = sum(P6040 < 15, na.rm = TRUE),
    n_mayores_65   = sum(P6040 >= 65, na.rm = TRUE),
    n_pet_hogar    = sum(P6040 >= 15 & P6040 < 65, na.rm = TRUE),
    razon_dependencia = ifelse(n_pet_hogar > 0,
                               (n_menores_15 + n_mayores_65) / n_pet_hogar,
                               0),
    .groups = "drop"
  )

# `left_join` propaga las 5 columnas a cada miembro del hogar.
df_modelo <- df_modelo %>%
  left_join(hogar_composicion,
            by = c("PERIODO", "DIRECTORIO", "SECUENCIA_P"))

# df_geih y hogar_composicion ya no se necesitan
rm(df_geih, hogar_composicion)
gc()
}
```

### Vista rápida de las nuevas variables

```{r recodificar-vista}
if (df_modelo_listo) {
  cat("df_modelo ya cargado, se omite este paso\n")
} else {
df_modelo %>%
  count(sexo, grupo_edad) %>%
  print(n = Inf)

cat("\nDistribucion por nivel educativo:\n")
print(table(df_modelo$nivel_educativo))

cat("\nDistribucion por zona:\n")
print(table(df_modelo$zona))
}
```

------------------------------------------------------------------------

## Paso 7 — Conversión a `factor`

En R, las variables categóricas se manejan mejor como `factor` que como
texto. Esto evita que `ggplot` ordene los valores alfabéticamente en vez
de seguir un orden lógico, y permite que los algoritmos de clasificación
(árboles, *random forest*, *gradient boosting*) las reconozcan
correctamente como variables nominales en lugar de interpretarlas como
números arbitrarios.

> Convertimos a `factor` las variables recodificadas para asegurar
> consistencia de tipos antes del modelado.

```{r a-factor}
if (df_modelo_listo) {
  cat("df_modelo ya cargado, se omite este paso\n")
  # Igualmente mostramos la estructura para verificación
  str(df_modelo, list.len = 20)
} else {
  # `across()` convierte varias columnas a factor en una sola pasada.
  df_modelo <- df_modelo %>%
    mutate(across(
      c(sexo, grupo_edad, nivel_educativo, zona, tenencia,
        es_campesino, fue_campesino, comunidad_campesina,
        padres_presentes, tipo_trabajo, estado_laboral,
        # Nuevas categoricas (modulos de fuerza de trabajo / no ocupados / migracion)
        etnia, actividad_principal, posicion_ultimo_trabajo,
        razon_dejo_trabajo, razon_no_busqueda, motivo_migracion,
        # Geograficas legibles
        departamento, region),
      as.factor
    ))
  saveRDS(df_modelo, "df_modelo.rds")

  # Verificacion rapida de tipos (limitada a 20 columnas).
  str(df_modelo, list.len = 20)
}
```

------------------------------------------------------------------------

## Paso 8 — Dataset final y validaciones

Resumen del dataset listo para el EDA y el modelado.

```{r dataset-final, eval=TRUE}
# Resumen final. `prop.table()` pasa frecuencias a proporciones.
cat("=========================================\n")
cat("  DATASET FINAL PARA MODELADO\n")
cat("=========================================\n")
cat("Filas    :", format(nrow(df_modelo), big.mark = ","), "\n")
cat("Columnas :", ncol(df_modelo), "\n")
cat("Periodo  :", min(df_modelo$ANIO), "–", max(df_modelo$ANIO), "\n\n")

cat("Distribucion del estado laboral:\n")
print(prop.table(table(df_modelo$estado_laboral)) %>% round(4))

cat("\nTasa de desempleo por año (definicion DANE):\n")
print(tasa_desempleo_anual)
```

### Validación final de calidad

```{r validacion-final, eval=TRUE}
# 1) No deben quedar NAs tras imputacion + pre-tratamiento.
total_na <- sum(is.na(df_modelo))
cat("Total de NAs en el dataset:", total_na, "\n")

# Si por error alguno quedo, mostramos las columnas afectadas.
if (total_na > 0) {
  nas_por_col <- sapply(df_modelo, function(x) sum(is.na(x)))
  cat("\nColumnas con NAs:\n")
  print(sort(nas_por_col[nas_por_col > 0], decreasing = TRUE))
}

# 2) Rangos plausibles (detectan lecturas absurdas del CSV).
cat("\nRangos de variables clave:\n")
cat("  Edad   :", min(df_modelo$P6040), "–", max(df_modelo$P6040), "\n")
cat("  Estrato:", min(df_modelo$estrato), "–",
                  max(df_modelo$estrato), "(99 = sin estrato / no informa)\n")
cat("  Hogar  :", min(df_modelo$P6008), "–", max(df_modelo$P6008), "personas\n")
```

#EDA#

```{r setu2p, include=FALSE}
knitr::opts_chunk$set(
  echo    = TRUE,
  warning = FALSE,
  message = FALSE,
  fig.width  = 9,
  fig.height = 5
)
```

## ------------------------------------------------------------------------

# Carga y unión de datos

*(Código de carga, limpieza y construcción del dataset conservado del
documento original — pasos 1 a 8)*

------------------------------------------------------------------------

# Análisis Exploratorio de Datos (EDA)

> **Universo:** personas en edad de trabajar (PET, 15 años o más) que
> pertenecen a la **fuerza de trabajo activa** (ocupados + desocupados).
> Los inactivos se excluyen de las tasas pero se incluyen en los
> perfiles demográficos donde se indica.

```{r eda-2, eval=TRUE}
# -- Preparación del subset para EDA -------------------------
# Solo fuerza de trabajo activa para calcular tasas de desempleo.
df_ft <- df_modelo %>%
  filter(estado_laboral %in% c("Ocupado", "Desocupado"))

# Paleta institucional del proyecto
pal_estado   <- c("Ocupado" = "#2C7FB8", "Desocupado" = "#D7191C")
pal_sexo     <- c("Masculino" = "#1f77b4", "Femenino" = "#e377c2")
pal_zona     <- c("Cabecera" = "#2C7FB8",
                  "Resto (centro poblado y rural disperso)" = "#74C476")
pal_dos      <- c("#2C7FB8", "#D7191C")

tema_geih <- theme_minimal(base_size = 12) +
  theme(
    plot.title    = element_text(face = "bold", size = 13),
    plot.subtitle = element_text(color = "gray40",
                                 margin = ggplot2::margin(b = 8)),
    plot.caption  = element_text(color = "gray60", hjust = 1, size = 9),
    legend.position = "bottom",
    panel.grid.minor = element_blank()
  )
```

------------------------------------------------------------------------

## Distribución de la variable objetivo

```{r eda-target, eval=TRUE}
# -- 1. Distribución general del estado laboral ---------------
conteo_estado <- df_ft %>%
  count(estado_laboral, name = "n") %>%
  mutate(
    pct    = round(100 * n / sum(n), 2),
    label  = paste0(format(n, big.mark = ","), "\n(", pct, "%)")
  )

ggplot(conteo_estado,
       aes(x = reorder(estado_laboral, -n), y = n, fill = estado_laboral)) +
  geom_col(width = 0.55, show.legend = FALSE) +
  geom_text(aes(label = label), vjust = -0.4, size = 4, fontface = "bold") +
  scale_fill_manual(values = pal_estado) +
  scale_y_continuous(
    labels   = scales::comma,
    expand   = c(0, 0),
    limits   = c(0, max(conteo_estado$n) * 1.18)
  ) +
  labs(
    x       = NULL,
    y       = "Número de personas",
    title   = "Distribución del estado laboral — Fuerza de trabajo activa",
    subtitle = "GEIH 2023–2025 · PET activa (ocupados + desocupados)",
    caption  = "Fuente: GEIH — DANE"
  ) +
  tema_geih +
  theme(panel.grid.major.x = element_blank())
```

```{r eda-target-serie, eval=TRUE}
# -- 2. Tasa de desempleo mensual (serie de tiempo) -----------
serie_mensual <- df_ft %>%
  mutate(fecha = lubridate::make_date(ANIO, MES_NUM, 1)) %>%
  group_by(fecha) %>%
  summarise(
    td = round(100 * mean(estado_laboral == "Desocupado"), 2),
    .groups = "drop"
  )

ggplot(serie_mensual, aes(x = fecha, y = td)) +
  geom_line(color = "#2C7FB8", linewidth = 1) +
  geom_point(color = "#2C7FB8", size = 2.2) +
  geom_smooth(method = "loess", se = TRUE, color = "#D7191C",
              fill = "#D7191C", alpha = 0.12, linewidth = 0.8) +
  scale_x_date(date_breaks = "3 months", date_labels = "%b %Y") +
  scale_y_continuous(labels = function(x) paste0(x, "%")) +
  labs(
    x       = NULL,
    y       = "Tasa de desempleo",
    title   = "Serie mensual de desempleo — Colombia 2023–2025",
    subtitle = "Línea roja: tendencia LOESS con intervalo de confianza 95%",
    caption  = "Fuente: GEIH — DANE"
  ) +
  tema_geih +
  theme(axis.text.x = element_text(angle = 45, hjust = 1))
```

------------------------------------------------------------------------

## Perfil demográfico del desempleo

```{r eda-sexo, eval=TRUE}
# -- 3. Tasa de desempleo por sexo y año ----------------------
td_sexo <- df_ft %>%
  filter(sexo != "No informa") %>%
  group_by(ANIO, sexo) %>%
  summarise(td = round(100 * mean(estado_laboral == "Desocupado"), 2),
            .groups = "drop")

ggplot(td_sexo, aes(x = factor(ANIO), y = td, fill = sexo)) +
  geom_col(position = "dodge", width = 0.6) +
  geom_text(aes(label = paste0(td, "%")),
            position = position_dodge(width = 0.6),
            vjust = -0.5, size = 3.8, fontface = "bold") +
  scale_fill_manual(values = pal_sexo, name = "Sexo") +
  scale_y_continuous(
    labels = function(x) paste0(x, "%"),
    expand = c(0, 0),
    limits = c(0, max(td_sexo$td) * 1.2)
  ) +
  labs(
    x       = NULL,
    y       = "Tasa de desempleo",
    title   = "Tasa de desempleo por sexo y año",
    subtitle = "Brecha de género en el mercado laboral colombiano",
    caption  = "Fuente: GEIH — DANE"
  ) +
  tema_geih +
  theme(panel.grid.major.x = element_blank())
```

```{r eda-edad, eval=TRUE}
# -- 4. Tasa de desempleo por grupo de edad -------------------
orden_edad <- c("15-17", "18-24", "25-34", "35-44",
                "45-54", "55-64", "65+")

td_edad <- df_ft %>%
  filter(grupo_edad != "No informa") %>%
  mutate(grupo_edad = factor(grupo_edad, levels = orden_edad)) %>%
  group_by(grupo_edad) %>%
  summarise(td = round(100 * mean(estado_laboral == "Desocupado"), 2),
            n  = n(),
            .groups = "drop")

ggplot(td_edad, aes(x = grupo_edad, y = td)) +
  geom_col(fill = "#2C7FB8", width = 0.6) +
  geom_text(aes(label = paste0(td, "%")),
            vjust = -0.5, size = 4, fontface = "bold", color = "#2C7FB8") +
  geom_hline(yintercept = mean(td_edad$td), linetype = "dashed",
             color = "#D7191C", linewidth = 0.7) +
  scale_y_continuous(
    labels = function(x) paste0(x, "%"),
    expand = c(0, 0),
    limits = c(0, max(td_edad$td) * 1.2)
  ) +
  labs(
    x       = "Grupo de edad",
    y       = "Tasa de desempleo",
    title   = "Tasa de desempleo por grupo de edad",
    subtitle = "Línea roja: promedio global. Jóvenes 18-24 son el grupo más afectado",
    caption  = "Fuente: GEIH — DANE"
  ) +
  tema_geih +
  theme(panel.grid.major.x = element_blank())
```

```{r eda-edad-sexo, eval=TRUE}
# -- 5. Tasa de desempleo por edad y sexo (heatmap) -----------
td_edad_sexo <- df_ft %>%
  filter(grupo_edad != "No informa", sexo != "No informa") %>%
  mutate(grupo_edad = factor(grupo_edad, levels = orden_edad)) %>%
  group_by(grupo_edad, sexo) %>%
  summarise(td = round(100 * mean(estado_laboral == "Desocupado"), 2),
            .groups = "drop")

ggplot(td_edad_sexo, aes(x = grupo_edad, y = sexo, fill = td)) +
  geom_tile(color = "white", linewidth = 0.5) +
  geom_text(aes(label = paste0(td, "%")), size = 4, fontface = "bold",
            color = "white") +
  scale_fill_gradient(low = "#74C3D0", high = "#D7191C",
                      name = "Tasa (%)") +
  labs(
    x       = "Grupo de edad",
    y       = NULL,
    title   = "Tasa de desempleo por edad y sexo — Mapa de calor",
    subtitle = "Mayor intensidad = mayor desempleo",
    caption  = "Fuente: GEIH — DANE"
  ) +
  tema_geih +
  theme(panel.grid = element_blank(),
        legend.key.width = unit(1.2, "cm"))
```

------------------------------------------------------------------------

## Educación y desempleo

```{r eda-educacion, eval=TRUE}
# -- 6. Tasa de desempleo por nivel educativo -----------------
orden_edu <- c(
  "Ninguno", "Preescolar", "Basica primaria", "Basica secundaria",
  "Media (academica/tecnica)", "Tecnica/Tecnologica/Normalista",
  "Universitaria", "Posgrado (Esp./Maest./Doct.)"
)

td_edu <- df_ft %>%
  filter(nivel_educativo %in% orden_edu) %>%
  mutate(nivel_educativo = factor(nivel_educativo, levels = orden_edu)) %>%
  group_by(nivel_educativo) %>%
  summarise(
    td = round(100 * mean(estado_laboral == "Desocupado"), 2),
    n  = n(),
    .groups = "drop"
  )

ggplot(td_edu, aes(x = nivel_educativo, y = td,
                   size = n, color = td)) +
  geom_point(alpha = 0.85) +
  geom_segment(aes(x = nivel_educativo, xend = nivel_educativo,
                   y = 0, yend = td),
               color = "gray75", linewidth = 0.5) +
  scale_color_gradient(low = "#74C3D0", high = "#D7191C",
                       name = "Tasa (%)") +
  scale_size_continuous(name = "N° personas",
                        labels = scales::comma,
                        range  = c(3, 12)) +
  scale_y_continuous(
    labels = function(x) paste0(x, "%"),
    expand = c(0.02, 0),
    limits = c(0, max(td_edu$td) * 1.15)
  ) +
  labs(
    x       = NULL,
    y       = "Tasa de desempleo",
    title   = "Desempleo según nivel educativo",
    subtitle = "Tamaño del punto proporcional al número de personas en la fuerza de trabajo",
    caption  = "Fuente: GEIH — DANE"
  ) +
  tema_geih +
  theme(axis.text.x = element_text(angle = 40, hjust = 1),
        panel.grid.major.x = element_blank())
```

```{r eda-edu-sexo2, eval=TRUE}
# -- 7. Brecha educativa de género por nivel ------------------
td_edu_sexo <- df_ft %>%
  filter(nivel_educativo %in% orden_edu, sexo != "No informa") %>%
  mutate(nivel_educativo = factor(nivel_educativo, levels = orden_edu)) %>%
  group_by(nivel_educativo, sexo) %>%
  summarise(td = round(100 * mean(estado_laboral == "Desocupado"), 2),
            .groups = "drop")

ggplot(td_edu_sexo,
       aes(x = nivel_educativo, y = td,
           color = sexo, group = sexo)) +
  geom_line(linewidth = 1) +
  geom_point(size = 2.8) +
  scale_color_manual(values = pal_sexo, name = "Sexo") +
  scale_y_continuous(labels = function(x) paste0(x, "%")) +
  labs(
    x       = NULL,
    y       = "Tasa de desempleo",
    title   = "Tasa de desempleo por nivel educativo y sexo",
    subtitle = "La brecha de género persiste en todos los niveles educativos",
    caption  = "Fuente: GEIH — DANE"
  ) +
  tema_geih +
  theme(axis.text.x = element_text(angle = 40, hjust = 1))
```
