---
title: "Predicción del Desempleo por Perfil Demográfico en Colombia"
subtitle: "Proyecto Final — Despliegue de soluciones analiticas | Universidad de los Andes"
author: "Bareño Nathalie, Guerrero Erick"
date: "`r Sys.Date()`"
output:
  html_document:
    toc: true
    toc_float: true
    toc_depth: 3
    theme: flatly
    highlight: tango
    number_sections: true
editor_options: 
  markdown: 
    wrap: 72
---

```{r setup, include=FALSE}
knitr::opts_chunk$set(
  echo    = TRUE,
  warning = FALSE,
  message = FALSE,
  fig.width  = 9,
  fig.height = 5
)

# -- Flag global ---------------------------------------------
# Definido aquí en el chunk setup para que SIEMPRE esté disponible
# en el ambiente global, incluso cuando se corren chunks fuera de
# orden interactivamente. Esto evita el error
# "objeto 'df_modelo_listo' no encontrado" al evaluar las cabeceras
# de chunks con `eval = !df_modelo_listo`.
df_modelo_listo <- file.exists("df_modelo.rds")
```

------------------------------------------------------------------------

# Introducción

El desempleo es uno de los fenómenos socioeconómicos más relevantes en
Colombia. Según la Gran Encuesta Integrada de Hogares (GEIH) del DANE,
la tasa de desempleo nacional ha oscilado entre el 9% y el 12% en los
últimos años, afectando de manera desproporcionada a jóvenes, mujeres y
personas con bajos niveles educativos.

Este proyecto aplica técnicas de minería de datos para identificar los
factores sociodemográficos y laborales que hacen más probable que una
persona en edad de trabajar se encuentre desempleada, construyendo
modelos predictivos que puedan apoyar la toma de decisiones en política
pública y diseño de programas de empleo.

**Pregunta problema:** ¿Qué características sociodemográficas y
laborales hacen más probable que una persona en edad de trabajar se
encuentre desempleada en Colombia?

**Objetivo general:** Predecir la probabilidad de desempleo de una
persona a partir de su perfil sociodemográfico y laboral, e identificar
los factores de riesgo más relevantes usando técnicas de clasificación
supervisada.

------------------------------------------------------------------------

# Librerías y versiones

A continuación se cargan todas las librerías necesarias para la
ejecución del proyecto. Se especifican las versiones utilizadas para
garantizar la reproducibilidad del análisis.

```{r librerias2}
# Solo los paquetes que usa el EDA de la Entrega 1
library(tidyverse)      # dplyr, ggplot2, tidyr, readr, etc.
library(lubridate)      # manejo de fechas
library(plotly)         # gráficas interactivas
library(knitr)          # tablas en Markdown
library(kableExtra)     # tablas con formato
library(data.table)     # carga rápida de los CSV (fread/rbindlist)

# Versión de R
R.version$version.string
```

------------------------------------------------------------------------

# Fuente de datos

Los datos provienen de la **Gran Encuesta Integrada de Hogares (GEIH)
2023–2025** del Departamento Administrativo Nacional de Estadística
(DANE), disponibles gratuitamente en
[microdatos.dane.gov.co](https://microdatos.dane.gov.co/index.php/catalog/).

La GEIH es la principal fuente de información sobre el mercado laboral
colombiano. Se aplica de forma continua durante todo el año a una
muestra representativa de hogares a nivel nacional, departamental y de
las principales ciudades.

Se utilizan los siguientes módulos: \| Módulo \| Descripción \|
\|-----------------------------\|----------------------------------------------------------\|
\| Características generales, seguridad social en salud y educación \|
Edad, sexo, parentesco, estado civil, orientación sexual, identidad de
género, pertenencia étnica, identidad campesina, afiliación en salud,
discapacidad, nivel educativo, asistencia escolar \| \| Datos del hogar
y la vivienda \| Tipo de vivienda, materiales de construcción, servicios
públicos, condiciones del hogar (sanitario, agua, cocina), tenencia,
valor y arriendo estimado, productos financieros del hogar \| \| Fuerza
de trabajo \| Condición de actividad (ocupado, desocupado, inactivo),
búsqueda de empleo, disponibilidad para trabajar, razones de
inactividad, historial laboral reciente \| \| Migración \| Lugar de
nacimiento, nacionalidad, residencia hace 5 años y 12 meses, experiencia
en el exterior, motivos de cambio de residencia, intención de
permanencia en Colombia \| \| No ocupados \| Semanas buscando empleo,
tipo de búsqueda, disponibilidad, salario de reserva, experiencia
laboral previa, subsidio de desempleo, cotización a pensiones, ingresos
laborales recientes \| \| Ocupados \| Tipo de contrato, posición
ocupacional, horas trabajadas, ingresos laborales (salario, especie,
subsidios, primas), características del empleador, actividad económica,
empleo secundario, satisfacción laboral, afiliación a seguridad social
\| \| Otras formas de trabajo \| Trabajo doméstico no remunerado
(cocinar, lavar, limpiar), cuidado de niños, enfermos y adultos mayores,
apoyo escolar, pasantías, producción para autoconsumo, voluntariado,
participación comunitaria \| \| Otros ingresos e impuestos \| Arriendos
recibidos, pensiones, remesas del exterior, transferencias de gobierno
(Familias en Acción, Jóvenes en Acción, Colombia Mayor), intereses,
cesantías, impuestos predial, de vehículos y de renta \|

------------------------------------------------------------------------

## Variables por módulo

### Características generales, seguridad social en salud y educación

| Variable | Descripción |
|------------------------------------|------------------------------------|
| PERIODO | Periodo de la encuesta |
| MES | Mes de referencia de la encuesta |
| PER | Período de la encuesta |
| DIRECTORIO | Identificador de la encuesta |
| SECUENCIA_P | Secuencia padre |
| ORDEN | Número de orden de la persona en el hogar |
| HOGAR | Identificador del hogar dentro de la vivienda |
| REGIS | Número de registro |
| AREA | Área geográfica (cabecera, centro poblado, rural disperso) |
| CLASE | Clase de área (urbana/rural) |
| FEX_C18 | Factor de expansión de personas de 18 años y más |
| DPTO | Código del departamento |
| PT | Período trimestral |
| P6016 | Número de orden de la persona que proporciona la información |
| P3271 | Sexo al nacer |
| P6040 | Edad en años cumplidos |
| P6030S1 | Mes de nacimiento |
| P6030S3 | Año de nacimiento |
| P6050 | Parentesco con el jefe o jefa del hogar |
| P6083 | Indicador de si la madre reside en el hogar |
| P6083S1 | Número de orden de la madre en el hogar |
| P6081 | Indicador de si el padre reside en el hogar |
| P6081S1 | Número de orden del padre en el hogar |
| P2057 | Autorreconocimiento como campesino(a) |
| P2059 | Si alguna vez se consideró campesino(a) |
| P2061 | Si considera que la comunidad donde vive es campesina |
| P6080 | Pertenencia étnica o autorreconocimiento cultural |
| P6080S1 | Pueblo o etnia indígena a la que pertenece |
| P6080S1A1 | Especificación del pueblo o etnia |
| P6070 | Estado conyugal actual |
| P6071 | Indicador de si el cónyuge reside en el hogar |
| P6071S1 | Número de orden del cónyuge en el hogar |
| P3147S1 | Dificultad por COVID-19: acceso a alimentos |
| P3147S2 | Dificultad por COVID-19: acceso a medicamentos |
| P3147S3 | Dificultad por COVID-19: pago de arriendo o servicios |
| P3147S4 | Dificultad por COVID-19: pérdida de empleo |
| P3147S5 | Dificultad por COVID-19: cierre del negocio |
| P3147S6 | Dificultad por COVID-19: dificultad para estudiar |
| P3147S7 | Dificultad por COVID-19: problemas de salud mental |
| P3147S8 | Dificultad por COVID-19: violencia intrafamiliar |
| P3147S9 | Dificultad por COVID-19: otra dificultad |
| P3147S10 | Dificultad por COVID-19: ninguna |
| P3147S11 | Dificultad por COVID-19: no sabe/no informa |
| P3147S10A1 | Especificación de otra dificultad por COVID-19 |
| P6090 | Afiliación a seguridad social en salud (EPS o ARS) |
| P6100 | Régimen de afiliación en salud (contributivo, subsidiado, especial) |
| P6110 | Quién paga mensualmente la afiliación en salud |
| P6120 | Valor mensual pagado o descontado por afiliación en salud |
| P1906S1 | Dificultad para oír, aún con audífonos |
| P1906S2 | Dificultad para hablar o conversar |
| P1906S3 | Dificultad para ver, aún con lentes |
| P1906S4 | Dificultad para mover el cuerpo, caminar o subir escaleras |
| P1906S5 | Dificultad para agarrar o mover objetos con las manos |
| P1906S6 | Dificultad para entender, aprender, recordar o tomar decisiones |
| P1906S7 | Dificultad para comer, vestirse o bañarse por sí mismo(a) |
| P1906S8 | Dificultad para relacionarse o interactuar con otras personas |
| P6160 | Sabe leer y escribir |
| P6170 | Asistencia actual a una institución educativa |
| P3041 | Tipo de institución educativa a la que asiste (pública/privada) |
| P3042 | Mayor nivel educativo alcanzado y último grado o semestre aprobado |
| P3042S1 | Año o grado del nivel educativo alcanzado |
| P3042S2 | Área o disciplina del nivel educativo alcanzado |
| P3043 | Título o diploma de mayor nivel educativo recibido |
| P3043S1 | Área o disciplina del título recibido |
| P3038 | Atracción sexual o romántica (orientación sexual) |
| P3039 | Identidad de género |
| POB_MAY18 | Indicador de población mayor de 18 años |

------------------------------------------------------------------------

### Datos del hogar y la vivienda

| Variable | Descripción |
|------------------------------------|------------------------------------|
| PERIODO | Periodo de la encuesta |
| MES | Mes de referencia de la encuesta |
| PER | Período de la encuesta |
| DIRECTORIO | Identificador de la encuesta |
| SECUENCIA_P | Secuencia padre |
| HOGAR | Identificador del hogar dentro de la vivienda |
| REGIS | Número de registro |
| AREA | Área geográfica (cabecera, centro poblado, rural disperso) |
| CLASE | Clase de área (urbana/rural) |
| FEX_C18 | Factor de expansión de personas de 18 años y más |
| DPTO | Código del departamento |
| P4000 | Tipo de vivienda |
| P4010 | Material predominante de las paredes exteriores |
| P4020 | Material predominante de los pisos |
| P4030S1 | Disponibilidad de energía eléctrica |
| P4030S1A1 | Estrato para tarifa de energía eléctrica |
| P4030S2 | Disponibilidad de gas natural conectado a red pública |
| P4030S3 | Disponibilidad de alcantarillado |
| P4030S4 | Disponibilidad de recolección de basuras |
| P4030S4A1 | Frecuencia de recolección de basuras (veces por semana) |
| P4030S5 | Disponibilidad de acueducto |
| P70 | Número de hogares en la vivienda |
| P5000 | Total de cuartos disponibles en el hogar (incluye sala-comedor) |
| P5010 | Cuartos usados para dormir |
| P5020 | Tipo de servicio sanitario que utiliza el hogar |
| P5030 | Uso compartido o exclusivo del servicio sanitario |
| P5040 | Forma principal de eliminación de basuras |
| P5050 | Fuente principal de agua para consumo humano |
| P5070 | Lugar donde se preparan los alimentos |
| P5080 | Energía o combustible principal para cocinar |
| P5090 | Tenencia de la vivienda (propia, arrendada, usufructo, etc.) |
| P5090S1 | Especificación del tipo de tenencia |
| P5100 | Valor mensual de cuota de amortización de crédito hipotecario |
| P5110 | Precio mínimo estimado de venta de la vivienda |
| P5130 | Valor estimado de arriendo mensual si tuviera que pagarlo |
| P5140 | Valor mensual de arriendo pagado actualmente |
| P5222S1 | Uso de cuenta corriente en el hogar |
| P5222S2 | Uso de cuenta de ahorros en el hogar |
| P5222S3 | Uso de CDT en el hogar |
| P5222S4 | Tenencia de préstamo para compra de vivienda |
| P5222S5 | Tenencia de préstamo para compra de vehículo |
| P5222S6 | Tenencia de préstamo de libre inversión |
| P5222S7 | Uso de tarjeta de crédito en el hogar |
| P5222S8 | Uso de otro producto financiero en el hogar |
| P5222S9 | Ningún producto financiero en el hogar |
| P5222S10 | No sabe si tiene productos financieros |
| P5222S8A1 | Especificación del otro producto financiero |
| P6008 | Total de personas en el hogar |

------------------------------------------------------------------------

### Fuerza de trabajo

| Variable | Descripción |
|------------------------------------|------------------------------------|
| PERIODO | Periodo de la encuesta |
| MES | Mes de referencia de la encuesta |
| PER | Período de la encuesta |
| DIRECTORIO | Identificador de la encuesta |
| SECUENCIA_P | Secuencia padre |
| ORDEN | Número de orden de la persona en el hogar |
| HOGAR | Identificador del hogar dentro de la vivienda |
| REGIS | Número de registro |
| AREA | Área geográfica (cabecera, centro poblado, rural disperso) |
| CLASE | Clase de área (urbana/rural) |
| FEX_C18 | Factor de expansión de personas de 18 años y más |
| DPTO | Código del departamento |
| FT | Indicador de pertenencia a la fuerza de trabajo (ocupado o desocupado) |
| FFT | Indicador de estar fuera de la fuerza de trabajo (inactivo) |
| PET | Indicador de población en edad de trabajar (15 años y más en GEIH 2025) |
| P6240 | Actividad principal realizada la semana pasada |
| P6240S1 | Especificación de la actividad principal de la semana pasada |
| P6240S2 | Si recibió remuneración en dinero o especie por esa actividad |
| P6250 | Si realizó alguna actividad paga por una hora o más la semana pasada |
| P6260 | Si tenía trabajo o negocio generador de ingresos, aunque no haya trabajado la semana pasada |
| P6260S1 | Razón por la que no trabajó la semana pasada (teniendo empleo) |
| P6260S1A1 | Especificación de la razón de ausencia laboral |
| P6260S2 | Tiempo estimado de ausencia del trabajo |
| P6270 | Si trabajó sin remuneración en empresa o negocio familiar la semana pasada |
| P6280 | Si hizo diligencias para buscar trabajo o instalar negocio en las últimas 4 semanas |
| P6290 | Actividad principal para conseguir empleo en las últimas 4 semanas |
| P3362S1 | Buscó empleo pidiendo ayuda a familiares o amigos |
| P3362S2 | Buscó empleo visitando empresas o enviando hojas de vida |
| P3362S3 | Usó agencias de empleo, SENA o Servicio Público de Empleo |
| P3362S4 | Buscó empleo por avisos clasificados |
| P3362S5 | Buscó empleo presentándose a convocatorias |
| P3362S6 | Hizo preparativos para iniciar un negocio |
| P3362S7 | Buscó empleo por otro medio |
| P3362S8 | No sabe/no informa cómo buscó empleo |
| P3362S7A1 | Especificación del otro medio de búsqueda de empleo |
| P6300 | Si desea conseguir un trabajo remunerado o instalar un negocio |
| P6310 | Razón principal por la que no buscó empleo aunque desea trabajar |
| P6310S1 | Especificación de la razón de no búsqueda |
| P6320 | Si trabajó al menos 2 semanas consecutivas en los últimos 12 meses |
| P6330 | Si ha hecho diligencias para buscar trabajo después de su último empleo |
| P6340 | Si ha buscado trabajo o negocio en los últimos 12 meses |
| P6350 | Meses transcurridos desde que dejó de buscar trabajo por última vez |
| P6351 | Si estaba disponible para trabajar la semana pasada si le hubiera resultado empleo |

------------------------------------------------------------------------

### Migración

| Variable | Descripción |
|------------------------------------|------------------------------------|
| PERIODO | Periodo de la encuesta |
| MES | Mes de referencia de la encuesta |
| PER | Período de la encuesta |
| DIRECTORIO | Identificador de la encuesta |
| SECUENCIA_P | Secuencia padre |
| ORDEN | Número de orden de la persona en el hogar |
| HOGAR | Identificador del hogar dentro de la vivienda |
| REGIS | Número de registro |
| AREA | Área geográfica (cabecera, centro poblado, rural disperso) |
| CLASE | Clase de área (urbana/rural) |
| FEX_C18 | Factor de expansión de personas de 18 años y más |
| DPTO | Código del departamento |
| P3373 | País o región de nacimiento |
| P3373S1 | Departamento de nacimiento |
| P3373S2 | Municipio de nacimiento |
| P3373S3 | País extranjero de nacimiento |
| P3373S3A1 | Año de llegada a Colombia por última vez |
| P3373S3A2 | Mes de llegada a Colombia por última vez |
| P3374 | Nacionalidad |
| P3374S1 | Municipio de residencia hace 5 años |
| P3374S2 | Departamento de residencia hace 5 años |
| P3374S3 | País de residencia hace 5 años (si era en el exterior) |
| P3375S1 | Tiempo de intención de quedarse en Colombia (meses) |
| P3376 | Si alguna vez vivió en otro(s) país(es) por más de 6 meses |
| P3377 | Si trabajó mientras estuvo viviendo en el exterior |
| P3378 | País al que viajó por última vez a trabajar |
| P3378S1 | Duración del trabajo en ese país (meses) |
| P3379 | Año en que viajó a ese país a trabajar |
| P3380 | Año en que salió de ese país |
| P3381 | Año en que volvió a vivir en Colombia |
| P3382 | Lugar de residencia hace 5 años |
| P3382S1 | Departamento de residencia hace 5 años |
| P3382S2 | Municipio de residencia hace 5 años |
| P3382S3 | País extranjero de residencia hace 5 años |
| P3383 | Tipo de lugar de residencia hace 5 años (urbano/rural) |
| P3384 | Lugar de residencia hace 12 meses |
| P3384S1 | Departamento de residencia hace 12 meses |
| P3384S2 | Municipio de residencia hace 12 meses |
| P3384S3 | País extranjero de residencia hace 12 meses |
| P3385 | Tipo de lugar de residencia hace 12 meses (urbano/rural) |
| P3386 | Motivo principal del cambio de residencia en los últimos 12 meses |
| P3386S1 | Especificación del motivo de cambio de residencia |
| P3375 | Si tiene intención de quedarse a vivir en Colombia |

------------------------------------------------------------------------

### No ocupados

| Variable | Descripción |
|------------------------------------|------------------------------------|
| PERIODO | Periodo de la encuesta |
| MES | Mes de referencia de la encuesta |
| PER | Período de la encuesta |
| DIRECTORIO | Identificador de la encuesta |
| SECUENCIA_P | Secuencia padre |
| ORDEN | Número de orden de la persona en el hogar |
| HOGAR | Identificador del hogar dentro de la vivienda |
| REGIS | Número de registro |
| AREA | Área geográfica (cabecera, centro poblado, rural disperso) |
| CLASE | Clase de área (urbana/rural) |
| FEX_C18 | Factor de expansión de personas de 18 años y más |
| DPTO | Código del departamento |
| FFT | Indicador de estar fuera de la fuerza de trabajo (inactivo) |
| DSCY | Indicador de desocupado con experiencia laboral previa |
| DSI | Indicador de desocupado sin experiencia laboral |
| P7250 | Semanas buscando trabajo (desocupado) |
| P7280 | Si ha buscado trabajo como asalariado, independiente o cualquiera |
| P744 | Disponibilidad para trabajar la semana pasada si hubiera resultado empleo |
| P3074 | Disponibilidad futura para trabajar si resultara un empleo |
| P7260 | Horas a la semana disponibles para trabajar |
| P1806 | Salario mínimo mensual aceptable para aceptar un empleo (salario de reserva) |
| P7430 | Si ha trabajado alguna vez al menos dos semanas consecutivas |
| P7440S1 | Meses desde que trabajó por última vez |
| P7440S2 | Semanas desde que trabajó por última vez |
| P7450 | Motivo principal por el que dejó su último trabajo |
| P7350 | Posición ocupacional en el último trabajo |
| P7360 | Actividad económica del último trabajo |
| P9460 | Si recibe actualmente subsidio de desempleo |
| P1519 | Si cotiza actualmente a un fondo de pensiones |
| P1883 | Fondo de pensiones al que cotiza actualmente |
| P7422 | Si recibió ingresos por concepto de trabajo el mes pasado |
| P7422S1 | Valor de los ingresos laborales recibidos el mes pasado |
| OFICIO1_C8 | Oficio principal del último empleo clasificado (CIUO-08) |
| OFICIO2_C8 | Oficio secundario del último empleo clasificado (CIUO-08) |
| RAMA2D_D_R4 | Rama de actividad del último empleo a 2 dígitos (CIIU Rev.4) |
| RAMA4D_D_R4 | Rama de actividad del último empleo a 4 dígitos (CIIU Rev.4) |
| P7440 | Tiempo transcurrido desde que trabajó por última vez (codificado) |

------------------------------------------------------------------------

### Ocupados

| Variable | Descripción |
|------------------------------------|------------------------------------|
| PERIODO | Periodo de la encuesta |
| MES | Mes de referencia de la encuesta |
| PER | Período de la encuesta |
| DIRECTORIO | Identificador de la encuesta |
| SECUENCIA_P | Secuencia padre |
| ORDEN | Número de orden de la persona en el hogar |
| HOGAR | Identificador del hogar dentro de la vivienda |
| REGIS | Número de registro |
| AREA | Área geográfica (cabecera, centro poblado, rural disperso) |
| CLASE | Clase de área (urbana/rural) |
| FEX_C18 | Factor de expansión de personas de 18 años y más |
| DPTO | Código del departamento |
| FT | Indicador de pertenencia a la fuerza de trabajo |
| P3044S2 | Rama de actividad económica del empleo principal |
| P6440 | Si tiene algún tipo de contrato (verbal o escrito) |
| P6450 | Tipo de contrato: verbal o escrito |
| P6460 | Contrato a término indefinido o a término fijo |
| P6460S1 | Duración del contrato a término fijo (meses) |
| P6400 | Si la empresa contratante es la misma donde trabaja |
| P6410 | Tipo de empresa que contrató al trabajador |
| P6422 | Conformidad con el tipo de contrato |
| P6420S2 | Rama de actividad de la empresa contratante |
| P6424S1 | Derecho a prima de servicios por contrato actual |
| P6424S2 | Derecho a vacaciones pagadas por contrato actual |
| P6424S3 | Derecho a cesantías por contrato actual |
| P6424S5 | Derecho a otros beneficios por contrato actual |
| P6426 | Antigüedad en la empresa actual (meses) |
| P6430 | Posición ocupacional en el trabajo principal |
| P6430S1 | Especificación de la posición ocupacional |
| P3045S1 | Si la empresa está registrada ante Cámara de Comercio |
| P3045S2 | Si la empresa tiene RUT |
| P3045S3 | Si la empresa lleva contabilidad formal |
| P3046 | Si la empresa tiene oficina de contabilidad o contador |
| P3363 | Medio principal por el que consiguió el empleo actual |
| P9440 | Si el empleo actual fue obtenido a través de internet |
| P6500 | Ingreso laboral del mes pasado en el empleo principal (antes de descuentos) |
| P3364 | Si le aplicaron retención en la fuente sobre los ingresos del mes pasado |
| P3364S1 | Valor de la retención en la fuente aplicada |
| P6510 | Si recibió ingresos por horas extras el mes pasado |
| P6510S1 | Valor recibido por horas extras el mes pasado |
| P6510S2 | Indicador adicional de horas extras |
| P6590 | Si recibió alimentos como pago en especie el mes pasado |
| P6590S1 | Valor estimado de alimentos recibidos como pago en especie |
| P6600 | Si recibió vivienda como pago en especie el mes pasado |
| P6600S1 | Valor estimado de la vivienda recibida como pago en especie |
| P6610 | Si utiliza transporte de la empresa para desplazarse al trabajo |
| P6610S1 | Valor estimado del transporte provisto por la empresa |
| P6620 | Si recibió otros ingresos en especie el mes pasado |
| P6620S1 | Valor estimado de otros ingresos en especie |
| P6585S1 | Si recibió subsidio de alimentación el mes pasado |
| P6585S1A1 | Valor del subsidio de alimentación |
| P6585S1A2 | Indicador adicional de subsidio de alimentación |
| P6585S2 | Si recibió subsidio de transporte el mes pasado |
| P6585S2A1 | Valor del subsidio de transporte |
| P6585S2A2 | Indicador adicional de subsidio de transporte |
| P6585S3 | Si recibió subsidio de vivienda el mes pasado |
| P6585S3A1 | Valor del subsidio de vivienda |
| P6585S3A2 | Indicador adicional de subsidio de vivienda |
| P6585S4 | Si recibió otro subsidio el mes pasado |
| P6585S4A1 | Valor del otro subsidio |
| P6585S4A2 | Especificación del otro subsidio |
| P6545 | Si recibió dotación de ropa o calzado el mes pasado |
| P6545S1 | Valor estimado de la dotación recibida |
| P6545S2 | Indicador adicional de dotación |
| P6580 | Si recibió otros beneficios monetarios el mes pasado |
| P6580S1 | Valor de otros beneficios monetarios |
| P6580S2 | Especificación de otros beneficios |
| P6630S1 | Si recibió prima de servicios en los últimos 12 meses |
| P6630S1A1 | Valor de la prima de servicios |
| P6630S2 | Si recibió prima de navidad en los últimos 12 meses |
| P6630S2A1 | Valor de la prima de navidad |
| P6630S3 | Si recibió prima de vacaciones en los últimos 12 meses |
| P6630S3A1 | Valor de la prima de vacaciones |
| P6630S4 | Si recibió bonificaciones en los últimos 12 meses |
| P6630S4A1 | Valor de las bonificaciones |
| P6630S6 | Si recibió otros pagos anuales en los últimos 12 meses |
| P6630S6A1 | Valor de otros pagos anuales |
| P6640 | Si trabajó horas extras remuneradas la semana pasada |
| P6640S1 | Número de horas extras remuneradas la semana pasada |
| P1800 | Si tiene empleados o personas que le ayudan en su negocio |
| P1800S1 | Número de empleados o personas que le ayudan |
| P1801S1 | Número de trabajadores que reciben pago en el negocio |
| P1801S2 | Número de socios en el negocio |
| P1801S3 | Número de trabajadores o familiares sin remuneración |
| P1802 | Forma en que ofrece sus servicios o productos |
| P3047 | Quién decide sobre el horario de trabajo |
| P3048 | Quién decide qué producir o vender |
| P3049 | Quién decide el precio de bienes o servicios |
| P6765 | Forma de trabajo realizada la semana pasada (presencial, teletrabajo, etc.) |
| P6765S1 | Especificación de la forma de trabajo |
| P3051 | Ingresos por honorarios profesionales el mes pasado |
| P3051S1 | Confirmación del valor de honorarios profesionales |
| P3052 | Ingresos por comisiones el mes pasado |
| P3052S1 | Confirmación del valor de comisiones |
| P3053 | Número de meses al que corresponden los ingresos por comisiones |
| P3365 | Si le aplicaron retención en la fuente (trabajadores independientes) |
| P3365S1 | Valor de la retención en la fuente (independientes) |
| P3054 | Si recibió alimentos como pago en especie (independientes) |
| P3054S1 | Valor estimado de alimentos en especie (independientes) |
| P3055 | Si recibió vivienda como pago en especie (independientes) |
| P3055S1 | Valor estimado de vivienda en especie (independientes) |
| P3056 | Valor de ventas o ingresos totales del negocio el mes pasado |
| P3057 | Confirmación de ventas o ingresos totales del negocio el mes pasado |
| P6760 | Número de meses al que corresponden los ingresos del negocio |
| P3058S1 | Gastos en salarios u honorarios del negocio el mes pasado |
| P3058S2 | Gastos en insumos y mercancías del negocio el mes pasado |
| P3058S3 | Gastos en arrendamiento del local o bodega el mes pasado |
| P3058S4 | Gastos en servicios básicos del negocio el mes pasado |
| P3058S5 | Gastos en transporte, combustible y mantenimiento del negocio |
| P3059 | Ingresos por ventas agropecuarias o mineras en los últimos 12 meses |
| P3061 | Número de meses al que corresponden los ingresos agropecuarios |
| P3062S1 | Pago a trabajadores en la actividad agropecuaria (12 meses) |
| P3062S2 | Pago a servicios profesionales en la actividad agropecuaria |
| P3062S3 | Pago en transporte y alquiler de maquinaria agropecuaria |
| P3062S4 | Pago en combustibles y mantenimiento de maquinaria agropecuaria |
| P3062S5 | Pago en insumos agrícolas (abonos, semillas, etc.) |
| P3062S6 | Pago en vacunas y productos veterinarios |
| P3062S7 | Compra de animales o reproductores |
| P3062S8 | Pago en alimentos y suplementos para animales |
| P3062S9 | Pago en arrendamiento de tierras |
| P3063 | Si tomó productos del cultivo o producción para consumo del hogar |
| P3063S1 | Valor estimado de lo consumido del propio cultivo o producción |
| P3064 | Si es propietario de la tierra o granja donde trabaja |
| P3064S1 | Arriendo mensual estimado de la tierra si tuviera que pagarlo |
| P3065 | Si la empresa o negocio tiene registro mercantil (asalariados) |
| P3066 | Si la empresa cuenta con servicios de contador (asalariados) |
| P3067 | Si ha registrado el negocio ante la Cámara de Comercio (independientes) |
| P3067S1 | Si ha renovado el registro mercantil |
| P3067S2 | Último año en que renovó el registro |
| P6775 | Si el negocio lleva contabilidad o libro de registro diario |
| P3068 | Si la contabilidad permite separar gastos del negocio y del hogar |
| P6750 | Ganancia neta o honorarios netos del negocio el mes pasado |
| P3073 | Número de meses al que corresponde la ganancia neta |
| P550 | Ganancia neta del negocio o cosecha en los últimos 12 meses |
| P6780 | Tipo de trabajo: formal, informal, otro |
| P6780S1 | Especificación del tipo de trabajo |
| P1879 | Razón principal para trabajar de forma independiente |
| P1805 | Si aceptaría empleo asalariado con las mismas condiciones económicas pero con prestaciones |
| P6790 | Meses trabajados en los últimos 12 meses |
| P6800 | Horas trabajadas normalmente a la semana en el empleo principal |
| P6810 | Razón para trabajar menos de 40 horas a la semana |
| P6810S1 | Especificación de la razón de jornada reducida |
| P6850 | Horas trabajadas la semana pasada en el empleo principal |
| P6830 | Razón por la que no trabajó todas las horas habituales la semana pasada |
| P6830S1 | Especificación de la razón de ausencia parcial |
| P3366 | Si la razón de ausencia está asociada a la pandemia de COVID-19 |
| P3069 | Total de personas en la empresa o negocio donde trabaja |
| P6880 | Lugar principal donde realiza el trabajo |
| P6880S1 | Especificación del lugar de trabajo |
| P6915 | Forma de cubrir costos médicos en caso de enfermedad (independientes) |
| P6915S1 | Especificación de la forma de cubrir costos médicos |
| P6920 | Si cotiza actualmente a un fondo de pensiones |
| P6930 | Fondo de pensiones al que cotiza |
| P6940 | Quién paga mensualmente la afiliación al fondo de pensiones |
| P6960 | Años cotizando al fondo de pensiones |
| P6990 | Si está afiliado a una Aseguradora de Riesgos Laborales (ARL) |
| P9450 | Si está afiliado a una caja de compensación familiar |
| P7020 | Si tuvo otro trabajo antes del actual |
| P760 | Meses sin empleo entre el trabajo actual y el anterior |
| P7026 | Duración en el empleo anterior |
| P7028 | Posición ocupacional en el empleo anterior |
| P7028S1 | Especificación de la posición en el empleo anterior |
| P1880 | Razón principal por la que dejó el empleo anterior |
| P1880S1 | Especificación de la razón de salida del empleo anterior |
| P7040 | Si tenía otro trabajo o negocio adicional la semana pasada |
| P7045 | Horas trabajadas en el segundo trabajo la semana pasada |
| P7050 | Posición ocupacional en el segundo trabajo |
| P7070 | Ingresos o ganancias del segundo trabajo el mes pasado |
| P7075 | Total de personas en la empresa del segundo trabajo |
| P7077 | Lugar donde realiza el segundo trabajo |
| P7090 | Si desea trabajar más horas de las que trabaja actualmente |
| P7100 | Horas adicionales disponibles para trabajar a la semana |
| P7110 | Si hizo diligencias para trabajar más horas en las últimas 4 semanas |
| P7120 | Si estaba disponible para trabajar más horas la semana pasada |
| P7130 | Si desea cambiar el trabajo actual |
| P7140S1 | Motivo de cambio de trabajo: mejorar utilización de capacidades |
| P7140S2 | Motivo de cambio de trabajo: mejorar ingresos |
| P7140S3 | Motivo de cambio de trabajo: trabajar menos horas |
| P7140S4 | Motivo de cambio de trabajo: trabajo actual es temporal |
| P7140S5 | Motivo de cambio de trabajo: problemas en el trabajo |
| P7140S6 | Motivo de cambio de trabajo: no le gusta el trabajo actual |
| P7140S7 | Motivo de cambio de trabajo: esfuerzo físico o mental excesivo |
| P7140S8 | Motivo de cambio de trabajo: problemas ambientales (ruido, temperatura, etc.) |
| P7140S9 | Motivo de cambio de trabajo: otro motivo |
| P7150 | Si hizo diligencias para cambiar de trabajo en las últimas 4 semanas |
| P7160 | Si podría empezar un nuevo empleo antes de un mes |
| P7170S1 | Satisfacción con el trabajo actual |
| P7170S5 | Satisfacción con los beneficios y prestaciones recibidas |
| P7170S6 | Satisfacción con la jornada laboral actual |
| P7180 | Si está afiliado a una asociación gremial o sindical |
| P514 | Si considera que su empleo actual es estable |
| P515 | Si el horario de trabajo es compatible con las responsabilidades familiares |
| P1881 | Medio de transporte principal para desplazarse al trabajo |
| P1882 | Tiempo de desplazamiento habitual hacia el trabajo |
| P7240 | Fuente principal de recursos si no tuviera trabajo |
| OCI | Indicador de ocupado clasificado |
| INGLABO | Ingreso laboral total del ocupado |
| RAMA2D_R4 | Rama de actividad económica del ocupado a 2 dígitos (CIIU Rev.4) |
| RAMA4D_R4 | Rama de actividad económica del ocupado a 4 dígitos (CIIU Rev.4) |
| OFICIO_C8 | Oficio del ocupado clasificado según CIUO-08 |

------------------------------------------------------------------------

### Otras formas de trabajo

| Variable | Descripción |
|------------------------------------|------------------------------------|
| PERIODO | Periodo de la encuesta |
| MES | Mes de referencia de la encuesta |
| PER | Período de la encuesta |
| DIRECTORIO | Identificador de la encuesta |
| SECUENCIA_P | Secuencia padre |
| ORDEN | Número de orden de la persona en el hogar |
| HOGAR | Identificador del hogar dentro de la vivienda |
| REGIS | Número de registro |
| AREA | Área geográfica (cabecera, centro poblado, rural disperso) |
| CLASE | Clase de área (urbana/rural) |
| FEX_C18 | Factor de expansión de personas de 18 años y más |
| DPTO | Código del departamento |
| P3076S1 | Días dedicados a cocinar/lavar platos en el propio hogar |
| P3076S1A1 | Días por semana dedicados a cocinar en el propio hogar |
| P3076S1A2 | Horas diarias dedicadas a cocinar en el propio hogar |
| P3076S2 | Si cocinó o lavó platos en hogares de familiares la semana pasada |
| P3076S2A1 | Días por semana dedicados a cocinar en hogares de familiares |
| P3076S2A2 | Horas diarias dedicadas a cocinar en hogares de familiares |
| P3076S3 | Si cocinó o lavó platos en hogares de no familiares la semana pasada |
| P3076S3A1 | Días por semana dedicados a cocinar en hogares de no familiares |
| P3076S3A2 | Horas diarias dedicadas a cocinar en hogares de no familiares |
| P3077S1 | Si lavó, planchó o reparó ropa en el propio hogar |
| P3077S1A1 | Días por semana dedicados al lavado/planchado en el propio hogar |
| P3077S1A2 | Horas diarias dedicadas al lavado/planchado en el propio hogar |
| P3077S2 | Si lavó o planchó ropa en hogares de familiares |
| P3077S2A1 | Días por semana dedicados al lavado en hogares de familiares |
| P3077S2A2 | Horas diarias dedicadas al lavado en hogares de familiares |
| P3077S3 | Si lavó o planchó ropa en hogares de no familiares |
| P3077S3A1 | Días por semana dedicados al lavado en hogares de no familiares |
| P3077S3A2 | Horas diarias dedicadas al lavado en hogares de no familiares |
| P3078S1 | Si limpió o arregló el propio hogar la semana pasada |
| P3078S1A1 | Días por semana dedicados a limpiar el propio hogar |
| P3078S1A2 | Horas diarias dedicadas a limpiar el propio hogar |
| P3078S2 | Si limpió hogares de familiares la semana pasada |
| P3078S2A1 | Días por semana dedicados a limpiar hogares de familiares |
| P3078S2A2 | Horas diarias dedicadas a limpiar hogares de familiares |
| P3078S3 | Si limpió hogares de no familiares la semana pasada |
| P3078S3A1 | Días por semana dedicados a limpiar hogares de no familiares |
| P3078S3A2 | Horas diarias dedicadas a limpiar hogares de no familiares |
| P3079S1 | Si cuidó niños menores de 5 años en el propio hogar |
| P3079S1A1 | Días por semana dedicados al cuidado de niños en el propio hogar |
| P3079S1A2 | Horas diarias dedicadas al cuidado de niños en el propio hogar |
| P3079S2 | Si cuidó niños menores de 5 años en hogares de familiares |
| P3079S2A1 | Días por semana dedicados al cuidado de niños en hogares de familiares |
| P3079S2A2 | Horas diarias dedicadas al cuidado de niños en hogares de familiares |
| P3079S3 | Si cuidó niños menores de 5 años en hogares de no familiares |
| P3079S3A1 | Días por semana dedicados al cuidado de niños en hogares de no familiares |
| P3079S3A2 | Horas diarias dedicadas al cuidado de niños en hogares de no familiares |
| P3081S1 | Si cuidó personas enfermas, discapacitadas o adultos mayores en el propio hogar |
| P3081S1A1 | Días por semana dedicados al cuidado en el propio hogar |
| P3081S1A2 | Horas diarias dedicadas al cuidado en el propio hogar |
| P3081S2 | Si cuidó personas dependientes en hogares de familiares |
| P3081S2A1 | Días por semana dedicados al cuidado en hogares de familiares |
| P3081S2A2 | Horas diarias dedicadas al cuidado en hogares de familiares |
| P3081S3 | Si cuidó personas dependientes en hogares de no familiares |
| P3081S3A1 | Días por semana dedicados al cuidado en hogares de no familiares |
| P3081S3A2 | Horas diarias dedicadas al cuidado en hogares de no familiares |
| P3082S1 | Si ayudó con tareas escolares en el propio hogar |
| P3082S1A1 | Días por semana dedicados al apoyo escolar en el propio hogar |
| P3082S1A2 | Horas diarias dedicadas al apoyo escolar en el propio hogar |
| P3082S2 | Si ayudó con tareas escolares en hogares de familiares |
| P3082S2A1 | Días por semana dedicados al apoyo escolar en hogares de familiares |
| P3082S2A2 | Horas diarias dedicadas al apoyo escolar en hogares de familiares |
| P3082S3 | Si ayudó con tareas escolares en hogares de no familiares |
| P3082S3A1 | Días por semana dedicados al apoyo escolar en hogares de no familiares |
| P3082S3A2 | Horas diarias dedicadas al apoyo escolar en hogares de no familiares |
| P3083 | Si realizó pasantías o prácticas laborales en las últimas 4 semanas |
| P3083S1 | Horas a la semana dedicadas a la pasantía o práctica |
| P3084S2 | Rama de actividad de la pasantía o práctica |
| P3085 | Si tiene contrato de aprendizaje para la práctica |
| P3086 | Tipo de institución educativa con la que realiza la práctica |
| P3086S1 | Especificación de la institución educativa |
| P3087 | Si recibe algún ingreso por la práctica o pasantía |
| P3087S1 | Valor mensual recibido por la práctica o pasantía |
| P3088 | Si la práctica o pasantía es requisito de grado |
| P3089 | Si preparó conservas, quesos o embutidos para consumo del hogar |
| P3089S1 | Días por semana dedicados a esta actividad |
| P3089S2 | Horas diarias dedicadas a esta actividad |
| P3089S3 | Valor estimado de los productos elaborados para el hogar |
| P3091 | Si elaboró prendas de vestir para el hogar |
| P3091S1 | Días por semana dedicados a elaborar ropa para el hogar |
| P3091S2 | Horas diarias dedicadas a elaborar ropa |
| P3092 | Si trajo agua para uso del hogar (centros poblados y rural) |
| P3092S1 | Días por semana dedicados a traer agua |
| P3092S2 | Horas diarias dedicadas a traer agua |
| P3093 | Si construyó o amplió vivienda propia del hogar |
| P3093S1 | Días por semana dedicados a la construcción o ampliación |
| P3093S2 | Horas diarias dedicadas a la construcción o ampliación |
| P3094 | Si cultivó en huerta casera o parcela para consumo del hogar |
| P3094S1 | Días por semana dedicados al cultivo para autoconsumo |
| P3094S2 | Horas diarias dedicadas al cultivo para autoconsumo |
| P3094S3 | Valor estimado de la producción agrícola para el hogar |
| P3095 | Si crió animales, cazó o pescó para consumo del hogar |
| P3095S1 | Días por semana dedicados a la cría o caza para autoconsumo |
| P3095S2 | Horas diarias dedicadas a esta actividad |
| P3095S3 | Valor estimado de los animales o productos para el hogar |
| P3096 | Si extrajo minerales para consumo del hogar |
| P3096S1 | Días por semana dedicados a la extracción de minerales |
| P3096S2 | Horas diarias dedicadas a la extracción |
| P3096S3 | Valor estimado de los minerales extraídos para el hogar |
| P3097 | Si recogió leña para uso del hogar (centros poblados y rural) |
| P3097S1 | Días por semana dedicados a recoger leña |
| P3097S2 | Horas diarias dedicadas a recoger leña |
| P3098 | Si realizó trabajo voluntario en beneficio del barrio o comunidad |
| P3098S1 | Días por semana dedicados al voluntariado comunitario |
| P3098S2 | Horas diarias dedicadas al voluntariado comunitario |
| P3099 | Si realizó actividades de voluntariado en institución sin ánimo de lucro |
| P3099S1 | Días por semana dedicados al voluntariado institucional |
| P3099S2 | Horas diarias dedicadas al voluntariado institucional |
| P3101 | Si participó en reuniones de asociaciones, sindicatos o juntas comunales |
| P3101S1 | Días por semana dedicados a participación en organizaciones |
| P3101S2 | Horas diarias dedicadas a participación en organizaciones |

------------------------------------------------------------------------

### Otros ingresos e impuestos

| Variable | Descripción |
|------------------------------------|------------------------------------|
| PERIODO | Periodo de la encuesta |
| MES | Mes de referencia de la encuesta |
| PER | Período de la encuesta |
| DIRECTORIO | Identificador de la encuesta |
| SECUENCIA_P | Secuencia padre |
| ORDEN | Número de orden de la persona en el hogar |
| HOGAR | Identificador del hogar dentro de la vivienda |
| REGIS | Número de registro |
| AREA | Área geográfica (cabecera, centro poblado, rural disperso) |
| CLASE | Clase de área (urbana/rural) |
| FEX_C18 | Factor de expansión de personas de 18 años y más |
| DPTO | Código del departamento |
| P7495 | Si recibió algún pago no laboral el mes pasado (arriendos, pensiones, alimentos) |
| P7500S1 | Si recibió arriendos de propiedades o bienes el mes pasado |
| P7500S1A1 | Valor recibido por arriendos el mes pasado |
| P7500S2 | Si recibió pensión o jubilación el mes pasado |
| P7500S2A1 | Valor de la pensión o jubilación el mes pasado |
| P7500S3 | Si recibió pensión alimenticia el mes pasado |
| P7500S3A1 | Valor de la pensión alimenticia el mes pasado |
| P7505 | Si recibió transferencias u otros ingresos no laborales en los últimos 12 meses |
| P7510S1 | Si recibió dinero de personas u hogares residentes en Colombia |
| P7510S1A1 | Valor recibido de personas u hogares en Colombia |
| P7510S2 | Si recibió remesas del exterior (personas u hogares en el extranjero) |
| P7510S2A1 | Valor de las remesas del exterior |
| P7510S3 | Si recibió ayudas en dinero de instituciones nacionales o internacionales |
| P7510S3A1 | Valor de las ayudas institucionales |
| P750S1 | Si recibió ayuda de entidades privadas nacionales |
| P750S1A1 | Valor recibido de entidades privadas nacionales |
| P750S2 | Si recibió transferencias del gobierno colombiano |
| P750S2A1 | Valor recibido del gobierno colombiano |
| P1661S1 | Si recibió transferencia del programa Más Familias en Acción |
| P1661S1A1 | Valor recibido por Más Familias en Acción |
| P1661S2 | Si recibió transferencia del programa Jóvenes en Acción |
| P1661S2A1 | Valor recibido por Jóvenes en Acción |
| P1661S3 | Si recibió transferencia del programa Colombia Mayor |
| P1661S3A1 | Valor recibido por Colombia Mayor |
| P1661S4 | Si recibió transferencia de otro programa gubernamental |
| P1661S4A1 | Nombre del otro programa gubernamental |
| P1661S4A2 | Valor recibido del otro programa gubernamental |
| P750S3 | Si recibió ayuda de entidades fuera del país |
| P750S3A1 | Valor recibido de entidades fuera del país |
| P7510S5 | Si recibió intereses de préstamos, CDT o depósitos de ahorro |
| P7510S5A1 | Valor recibido por intereses financieros |
| P7510S6 | Si recibió cesantías o intereses a las cesantías |
| P7510S6A1 | Valor recibido por cesantías |
| P7510S7 | Si recibió ingresos de otras fuentes (loterías, indemnizaciones, venta de activos, etc.) |
| P7510S7A1 | Valor recibido de otras fuentes |
| P3367 | Si es propietario de una o varias propiedades inmuebles |
| P3368 | Valor pagado por impuesto predial en los últimos 12 meses |
| P3369 | Valor pagado por impuesto de valorización en los últimos 12 meses |
| P3370 | Si realizó pago de impuesto de vehículos en los últimos 12 meses |
| P3370S1 | Valor pagado por impuesto de vehículos |
| P3371 | Si realizó pago de impuesto de renta y complementarios |
| P3371S1 | Valor pagado por impuesto de renta |
| P3371S2 | Número de años al que corresponde el pago del impuesto |
| P3371S3 | Último año pagado de impuesto de renta |
| P3371S4 | Monto del pago del último año de impuesto de renta |
| P3372 | Si pagó impuestos por ganancias en juegos de azar, venta de activos, etc. |
| P3372S1 | Valor pagado por ese tipo de impuestos |

------------------------------------------------------------------------

# Carga y unión de datos

Los módulos de la GEIH se descargan como archivos `.csv` para los
últimos 3 años (2023, 2024 y 2025), separados por coma. Para cada año,
la información se organiza en carpetas que contienen los 12 meses
correspondientes. Los módulos se unen a **nivel de hogar** con las
llaves `PERIODO`, `DIRECTORIO`, `SECUENCIA_P` (módulo de vivienda) y a
**nivel de persona** agregando `ORDEN` (módulos de fuerza de trabajo,
migración, ocupados, no ocupados, etc.).

```{r carga-datos, eval=TRUE, cache=FALSE}
# ============================================================
# CARGA Y UNIÓN COMPLETA DE LA GEIH — 2023, 2024, 2025
# ============================================================

library(tidyverse)

if (file.exists("df_geih.rds")) {
  # -- cargar desde disco -----------------------------
  message("Cargando df_geih desde df_geih.rds (rápido)")
  df_geih <- readRDS("df_geih.rds")
  
} else {
  # -- CONSTRUIR DESDE LOS CSVs -------------
  message("Construyendo df_geih desde los CSVs (lento, ~25 min)")
  
  # -- 1. Configuración -------------------------------------
  RUTA_BASE <- "../data/ARCHIVOS"   # ruta relativa: este Rmd vive en eda/, los datos en data/ARCHIVOS (versionados con DVC)
  anios    <- c("2023", "2024", "2025")
  meses_es <- c("Enero", "Febrero", "Marzo", "Abril", "Mayo", "Junio",
                "Julio", "Agosto", "Septiembre", "Octubre", "Noviembre", "Diciembre")
  modulos <- list(
    generales  = "Características generales, seguridad social en salud y educación",
    hogar      = "Datos del hogar y la vivienda",
    fuerza     = "Fuerza de trabajo",
    migracion  = "Migración",
    no_ocup    = "No ocupados",
    ocupados   = "Ocupados",
    otras      = "Otras formas de trabajo",
    otros_ing  = "Otros ingresos e impuestos"
  )
  LLAVES_HOGAR     <- c("PERIODO", "DIRECTORIO", "SECUENCIA_P")
  LLAVES_PERSONA   <- c("PERIODO", "DIRECTORIO", "SECUENCIA_P", "ORDEN")
  COLS_COMPARTIDAS <- c("MES", "PER", "HOGAR", "REGIS", "AREA",
                        "CLASE", "FEX_C18", "DPTO")
  
  # -- 2. Función: leer un módulo ---------------------------
  # Construye la ruta del CSV del módulo y lo lee. fread detecta solo
  # el separador (coma o ';') y es rápido para archivos grandes.
  leer_modulo <- function(anio, mes, nombre_modulo) {
    ruta <- file.path(RUTA_BASE, anio, paste0(mes, "_", anio),
                      "CSV", paste0(nombre_modulo, ".csv"))
    if (!file.exists(ruta)) {
      message("  [aviso] no existe: ", ruta)
      return(NULL)
    }
    data.table::fread(ruta, showProgress = FALSE,
                      data.table = FALSE, encoding = "Latin-1")
  }
  
  # -- 3. Función: join limpio ------------------------------
  # left_join evitando columnas duplicadas: quita de nuevo_df las
  # columnas que ya existen en base (salvo las llaves) -> sin .x/.y
  join_limpio <- function(base, nuevo_df, llaves_join) {
    if (is.null(nuevo_df)) return(base)
    cols_dup <- setdiff(intersect(names(base), names(nuevo_df)), llaves_join)
    if (length(cols_dup) > 0) nuevo_df <- nuevo_df %>% select(-all_of(cols_dup))
    dplyr::left_join(base, nuevo_df, by = llaves_join)
  }
  
  # -- 4. Construir base de un mes/año ----------------------
  # Espina = módulo 'generales' (nivel persona). El de hogar se une a
  # nivel HOGAR (se propaga a cada persona); el resto, a nivel PERSONA.
  construir_base_mes <- function(anio, mes) {
    mods <- lapply(modulos, function(nm) leer_modulo(anio, mes, nm))
    names(mods) <- names(modulos)
    if (is.null(mods$generales)) {
      message("  [omitido] ", mes, " ", anio, ": falta el módulo 'generales'")
      return(NULL)
    }
    base <- mods$generales
    base <- join_limpio(base, mods$hogar, LLAVES_HOGAR)
    for (m in c("fuerza", "migracion", "no_ocup", "ocupados", "otras", "otros_ing")) {
      base <- join_limpio(base, mods[[m]], LLAVES_PERSONA)
    }
    base$ANIO    <- as.integer(anio)
    base$MES_NUM <- match(mes, meses_es)
    base
  }
  
  # -- 5. Iterar sobre todos los años y meses ---------------
  lista_bases <- list()
  for (anio in anios) {
    for (mes in meses_es) {
      clave <- paste0(anio, "_", mes)
      message("Procesando ", mes, " ", anio, " ...")
      lista_bases[[clave]] <- construir_base_mes(anio, mes)
    }
  }
  
  # -- 5.5 Homologar tipos antes de apilar ------------------
  lista_bases_clean <- lista_bases[!sapply(lista_bases, is.null)]
  
  # -- 6. Apilar todos los meses ----------------------------
  # rbindlist con fill=TRUE tolera columnas distintas entre meses
  df_geih <- as.data.frame(
    data.table::rbindlist(lista_bases_clean, use.names = TRUE, fill = TRUE)
  )
  saveRDS(df_geih, "df_geih.rds")
  
  message("\nBase unificada GEIH lista")
}

# -- 6.5 Asegurar columnas ANIO y MES_NUM (si el .rds no las trae) -------
# PERIODO siempre existe (es llave de join). Se derivan año y mes de la
# columna que esté disponible: MES, o PERIODO en formato AAAAMM / AAAA.
if (!"ANIO" %in% names(df_geih) || !"MES_NUM" %in% names(df_geih)) {
  per <- if ("PERIODO" %in% names(df_geih)) as.character(df_geih$PERIODO) else NA_character_
  # MES_NUM
  if (!"MES_NUM" %in% names(df_geih)) {
    if ("MES" %in% names(df_geih)) {
      df_geih$MES_NUM <- as.integer(df_geih$MES)
    } else if (all(nchar(per) == 6, na.rm = TRUE)) {
      df_geih$MES_NUM <- as.integer(substr(per, 5, 6))
    }
  }
  # ANIO
  if (!"ANIO" %in% names(df_geih)) {
    if (all(nchar(per) == 6, na.rm = TRUE)) {
      df_geih$ANIO <- as.integer(substr(per, 1, 4))
    } else if (all(nchar(per) == 4, na.rm = TRUE)) {
      df_geih$ANIO <- as.integer(per)
    } else {
      for (cand in c("ANO", "AÑO", "ANIO", "year", "YEAR")) {
        if (cand %in% names(df_geih)) { df_geih$ANIO <- as.integer(df_geih[[cand]]); break }
      }
    }
  }
}

# -- 7. Verificación (no detiene el knit si faltan columnas) -------------
if (all(c("ANIO", "MES_NUM") %in% names(df_geih))) {
  df_geih %>%
    count(ANIO, MES_NUM, name = "n_personas") %>%
    arrange(ANIO, MES_NUM) %>%
    print(n = 40)
} else {
  message("No se pudieron derivar ANIO/MES_NUM. Columnas de periodo disponibles:")
  print(grep("PERIODO|ANIO|ANO|MES|FECHA|TRIM|PER", names(df_geih), value = TRUE, ignore.case = TRUE))
}

names(df_geih)[str_detect(names(df_geih), "\\.x$|\\.y$")]

# Liberar memoria de objetos intermedios si existen
for (obj in c("lista_bases", "lista_bases_clean", "tipos_por_df", "tipo_conflicto")) {
  if (exists(obj)) rm(list = obj)
}
gc()
```

## Verificación de calidad de la base

Antes de iniciar la limpieza propiamente dicha, hacemos dos chequeos
básicos sobre `df_geih` para confirmar que la base unificada tiene la
forma esperada: una fila por persona y una composición de hogares
consistente con la realidad demográfica colombiana.

### Duplicados a nivel persona

Cada persona en la GEIH se identifica de forma única por la combinación
`PERIODO`, `DIRECTORIO`, `SECUENCIA_P` y `ORDEN`. Verificamos que esta
unicidad se conserve en la base apilada.

```{r dup-persona, eval=TRUE}
# Si los joins fueron correctos, ninguna persona debe repetirse
# en la llave (PERIODO, DIRECTORIO, SECUENCIA_P, ORDEN).
dup_persona <- df_geih %>%
  count(PERIODO, DIRECTORIO, SECUENCIA_P, ORDEN, name = "n_repeticiones") %>%
  filter(n_repeticiones > 1)

cat("Personas duplicadas:", nrow(dup_persona), "\n")
cat("Filas afectadas    :", sum(dup_persona$n_repeticiones), "\n")
```

### Composición por hogar

En cambio, sí es esperado que un mismo hogar aparezca varias veces (una
fila por cada miembro). Verificamos que la distribución del tamaño de
hogar sea razonable y consistente con la realidad demográfica colombiana
(promedio ≈ 3 personas por hogar).

```{r dup-hogar, eval=TRUE}
# Cuantas personas hay en cada hogar (llave del hogar, sin ORDEN).
hogares_size <- df_geih %>%
  count(PERIODO, DIRECTORIO, SECUENCIA_P, name = "personas_en_hogar")

cat("Distribucion del tamaño de hogar:\n")
summary(hogares_size$personas_en_hogar)
```

> En esta base no se detectaron duplicados a nivel persona, y la
> distribución de tamaños de hogar coincide con lo esperado: la base
> está lista para el análisis de faltantes.

------------------------------------------------------------------------
